ACORDAO-COMPLETO-2548828

ACÓRDÃO 2176/2022 ATA 38/2022 - PLENÁRIO

VISTOS, relatados e discutidos estes autos que tratam de representação formulada pela Secretaria de Fiscalização de Infraestrutura Hídrica, de Comunicações e de Mineração - SeinfraCom, versando sobre possíveis irregularidades relacionadas a contratos decorrentes do Pregão SRP 25/2020, realizado pela Companhia de Desenvolvimento dos Vales do São Francisco e do Parnaíba - Codevasf, que teve por objeto a "execução de serviço de pavimentação em Concreto Asfáltico Usinado a Quente - CAUQ nas vias do DF, na área de atuação da Codevasf".
ACORDAM os ministros do Tribunal de Contas da União, reunidos em sessão do Plenário, ante as razões expostas pelo relator e com fundamento nos arts. 71, incisos IV e IX, da Constituição Federal; 1º, inciso II; e 45; da Lei 8.443/1992; c/c arts. 1º, incisos II e XXI; 235; 237, inciso VI; 250, inciso II; e 251; do Regimento Interno, em:
9.1. conhecer desta representação e considerá-la procedente;
9.2. assinar o prazo de 15 (quinze) dias, a contar da notificação, para que a Companhia de Desenvolvimento dos Vales do São Francisco e do Parnaíba adote as medidas necessárias ao exato cumprimento da lei e declare a nulidade do Pregão SRP 25/2020, que teve por objeto a "execução de serviço de pavimentação em Concreto Asfáltico Usinado a Quente - CAUQ nas vias do DF, na área de atuação da Codevasf", e dos atos dele decorrentes, uma vez que o objeto licitado, por suas características, não se enquadra na categoria de obras e serviços simples de engenharia, padronizáveis e replicáveis, constituindo-se em obras complexas que demandam a elaboração de projetos e a realização de estudos específicos, incompatíveis com a solução adotada;
9.3. admitir a subsistência da parcela do Contrato 0.116.00/2020 relacionada às obras de acesso à Escola Classe Sonhém de Cima, já concluída;
9.4. determinar à Codevasf que, no prazo de 30 (trinta) dias, a contar da notificação, dê ciência ao Tribunal acerca da providência constante do item 9.2 desta deliberação;
9.5. dar ciência desta deliberação à Codevasf e à empresa HL Terraplenagem Eireli, com a informação de que a íntegra do relatório e do voto que a fundamentam podem ser consultados no endereço eletrônico www.tcu.gov.br/acordaos.

Representação acerca de possíveis irregularidades na contratação de serviços de pavimentação de vias por meio de Pregão Eletrônico/Sistema de Registro de Preços e na execução contratual decorrente.

3. Interessada: HL Terraplenagem Eireli (10.739.793/0001-19)

13.1. Ministros presentes: Bruno Dantas (na Presidência), Walton Alencar Rodrigues, Benjamin Zymler, Aroldo Cedraz, Jorge Oliveira (Relator) e Antonio Anastasia.
13.2. Ministros-Substitutos convocados: Augusto Sherman Cavalcanti, Marcos Bemquerer Costa e Weder de Oliveira.

ACORDAO-COMPLETO-2565201

Acórdão de Relação 2671/2022 - Plenário

Acórdão de Relação

JORGE OLIVEIRA

Adoto como relatório a instrução elaborada na Secretaria de Fiscalização de Infraestrutura Hídrica, de Comunicações e de Mineração - SeinfraCom, que foi endossada pelos dirigentes daquela unidade técnica:
"INTRODUÇÃO
1. Retornam - para análise das respostas das oitivas promovidas com base no art. 250, inciso V, do RITCU, com vistas à apreciação do mérito do processo em cumprimento ao Despacho acostado à peça 31 e ao Acórdão 886/2022-TCU-Plenário (rel. Ministro Augusto Sherman) - estes autos de representação formulada pela Secretaria de Fiscalização de Infraestrutura Hídrica, de Comunicações e de Mineração do Tribunal de Contas da União (SeinfraCOM/TCU) , a respeito de possíveis irregularidades ocorridas na Companhia de Desenvolvimento dos Vales do São Francisco e do Parnaíba (Codevasf) , relacionadas ao Pregão Eletrônico - Sistema de Registro de Preços (PE/SRP)  25/2020, da Sede da Codevasf (UASG 195006) , para execução de serviço de pavimentação em Concreto Asfáltico Usinado a Quente (CAUQ) nas Vias do Distrito Federal (DF) ,  num total de 25,05 km de extensão, com montante adjudicado e homologado de R$ 25.165.268,08 (peça 4) , sendo integralmente contratado conforme Contratos 0.134.00/2020, no valor de R$ 20.655.468,08 (Lote 1 - peça 5, p. 13-89) e 0.116.00/2020, no valor de R$ 4.509.800,00 (Lote 2 - peça 5, p. 1-12) , referentes aos trechos descritos abaixo (peça 4, p. 4) :
Figura 1. Trechos contratados

2. Desde já, cabe esclarecer que, segundo o art. 14, § 2º, inciso I, da Resolução-TCU 315/2020, o envio para manifestação dos gestores pode ser dispensado, caso as circunstâncias do processo permitirem antecipar a possível proposta de encaminhamento. Os apontamentos realizados nas instruções anteriores (peças 13 e 28) permitiram aos gestores terem ciência da possível proposta de determinação de providências para anulação do certame. 
3.  Assim, não há a necessidade de encaminhamento para manifestação dos gestores.
HISTÓRICO
4. Esta Unidade Técnica tomou conhecimento dos indícios de irregularidades objeto desta representação quando da instrução dos TC Processo 021.823/2021-9 (Monitoramento) e Processo 036.369/2021-7 (Relatório de Acompanhamento - este sob a responsabilidade técnica da Secretaria de Fiscalização de Infraestrutura Urbana - SeinfraUrbana) . 
5. Os mencionados processos originaram-se da Representação tratada no TC Processo 000.224/2021-9, que teve por objeto o exame da legalidade de 29 pregões eletrônicos realizados pela sede e pelas oito superintendências que integram a Codevasf no exercício de 2020, principalmente nos meses de novembro e dezembro, voltados ao registro de preços para serviços de pavimentação de vias públicas em diversos municípios da área de atuação da companhia, cuja atas montam R$ 622.152.954,67. 
6. No julgamento do processo de representação, o Ministro-Relator, em seu voto, considerando os riscos levantados pela Unidade Técnica, de ocorrerem irregularidades na execução dos serviços quanto à qualidade e à quantidade dos itens efetivamente medidos e pagos, podendo ocasionar uma superestimativa dos serviços, apontou a necessidade de a Codevasf introduzir pontos de controle em seus processos para minorar essa possibilidade. Tais medidas de controle foram objeto dos itens 9.3 e 9.4 do Acórdão 1213/2021-TCU-Plenáriolenário, cujo exame de cumprimento compôs o escopo do TC Processo 021.823/2021-9 (Monitoramento) . 
7. Em decorrência do item 9.5 do citado acórdão, a SeinfraUrbana instaurou o TC Processo 036.369/2021-7, tendo por objeto avaliar o orçamento, a lisura e a competitividade das licitações indicadas no TC Processo 000.224/20211-9, bem como a efetiva e regular realização dos serviços demandados nas atas de registro de preço.
8. A partir das informações examinadas no TC Processo 021.823/2021-9 e Processo 036.369/2021-7 acerca do PE/SRP 25/2020, a SeinfraCOM identificou a existência de indícios de afronta às disposições do Acórdão 1213/2021-TCU-Plenáriolenário, tendo vista a utilização indevida, pela Codevasf, de licitação que objetivava o registro de preços de serviços de pavimentação de vias públicas com baixa trafegabilidade para a contratação de obras de alta complexidade em via destinada a comportar tráfego pesado no Distrito Federal. Foram constatados também indícios de violação aos arts. 33 e 43, § 1º, da Lei 13.303/2016 e ao Decreto 10.024/2019, que regulamenta a Lei do Pregão (10.520/2002) , entre outras possíveis irregularidades. Por tal motivo, determinou-se a autuação destes autos (peça 1) .
9. Em instrução inicial, consideraram-se presentes os requisitos para o conhecimento da representação, e, tendo sido identificados os pressupostos para a adoção de medida cautelar para a suspensão dos contratos, foi proposta a oitiva prévia da Codevasf e da empresa signatária da ata de registro de preços (ARP) decorrente do pregão (peças 13-15) . Em despacho de 14/3/2022, o relator conheceu a representação e determinou a realização da medida (peça 16) .
10. Da análise das respostas às oitivas prévias, a Unidade Técnica concluiu existirem elementos para que fosse determinado à Codevasf a adoção de medidas para suspender, no estado em que se encontrassem, a execução dos Contratos 0.134.00/2020 e 0.116.00/2020, originados do PE 25/2020. Adicionalmente, propôs-se a oitiva, com fundamento no art. 250, inciso V, da Codevasf e da empresa contratada - HL Terraplanagem Eireli (peças 28-30) . As propostas foram acatadas, na íntegra, pelo relator, em despacho de 18/4/2022 (peça 31) , referendado pelo Acórdão 886/2022-TCU-Plenário (rel. Min. Augusto Sherman - peça 38) .
11. A presente instrução tem por escopo analisar as respostas às oitivas realizadas, examinando-se o mérito desta representação.
EXAME TÉCNICO
12. Inicialmente, cumpre contextualizar, novamente, que o PE/SRP 25/2020, conduzido pela Sede da Codevasf, teve por objeto o registro de preços para execução de serviço de pavimentação em concreto asfáltico usinado a quente (CAUQ) , nas vias do DF, distribuídos em dois lotes. O referido certame deu origem à celebração de dois contratos com a empresa HL Terraplanagem Eireli, com os seguintes objetos e valores:
Tabela 1. Contrato 0.116.00/2020, com valor de R$ 4.509.800,00
	Referência
	Rodovia
	Trecho
	Extensão (km) 

	Acesso 14 (Escola Classe Catingueiro) ;
	Via local
	Entr. DF-205 à Escola Classe Catingueiro
	1,80

	Acesso 18 (Escola Classe Sonhém de Cima) ;
	Via local
	Entr. VC-201 à Escola Classe Sonhém de Cima
	0,65

	Acesso 25 (Escola Classe Almécegas) 
	VC-505
	Entr. DF-206 ao Núcleo Rural Almécegas
	2,50

Fonte: Elaboração própria, a partir de informações do edital do PE/SRP 25/2020 e do Contrato 0.116.00/2020 (peça 4, p. 4; peça 5, p. 1-7) .
Tabela 2. Contrato 0.134.00/2020, com valor de R$ 20.655.468,08
	Referência
	Rodovia
	Trecho
	Extensão (km) 

	Acesso 19 (Escola Classe Córrego de Ouro) ;
	VC-201
	Entr. DF-205 (A) à Entr. DF-205 (B) 
	20,10

Fonte: Elaboração própria, a partir de informações do edital do PE/SRP 25/2020 e do Contrato 0.134.00/2020 (peça 4, p. 4; peça 5, p. 13-28) .
13.  A Codevasf e a empresa contratada, mediante a oitiva fundamentada no art. 250, inciso V, do RITCU, foram instadas a se manifestarem sobre os apontamentos a seguir:
a)  indício de ilegalidade nos contratos 0.116.00/2020 e 0.134.00/2020, decorrentes do Pregão 25/2020, promovido pela Sede da Codevasf (UASG 195006) , destinados à realização de serviços complexos de engenharia, pela utilização indevida de licitação que objetivava o registro de preços de serviços de pavimentação de vias públicas com baixa trafegabilidade, em afronta às disposições do Acórdão 1213/2021-TCU-Plenáriolenário; 
b)  ausência, no processo licitatório do Pregão 25/2020, do projeto básico e dos estudos preliminares das intervenções a serem realizadas, o que contraria os arts. 33 e 43, § 1º, da Lei 13.303/2016 e o Decreto 10.024/2019, que regulamenta a Lei do Pregão (10.520/2002) , notadamente o seu art. 3º, inciso XI, 'a', que define que os editais devem conter termo de referência com os elementos que embasaram a avaliação do custo, a definição do objeto contratual e dos métodos para a sua execução, e o seu art. 8º, inciso I; indo de encontro também com a Súmula-TCU 177; 
c)  discrepância entre o Termo de Referência (TR) e o projeto básico quanto à espessura da camada asfáltica, ocasionando potencial prejuízo ao caráter competitivo do certame, em afronta aos art. 3º da Lei 8.666/1993, art. 31 da Lei 13.303/2016 e inciso XI, alínea 'a', do art. 3º do Decreto 10.024/2019, conforme aponta a jurisprudência desta Corte (a exemplo do enunciado do Acórdão 1169/2013-TCU-Plenário; rel. Min. Ana Arraes) ; 
d)  indicação das obras a serem realizadas com base no Pregão 25/2020 sem que estas atendessem aos critérios de enquadramento das vias elegíveis para intervenção estabelecidos pela Codevasf por meio do Ato 22/2021-PR da Presidência da companhia, decorrente da determinação do TCU, mediante o item 9.3.1.1 do Acórdão 1213/2021-TCU-Plenário; 
e)  risco de pagamento por serviços não executados quando da elaboração do projeto executivo pela contratada, HL Terraplanagem Eireli, haja vista que grande parte dos estudos prévios exigidos e previstos no TR do SRP 25/2021 já foram repassados para a Codevasf de forma não onerosa pelo Departamento de Estradas e Rodagens do Distrito Federal (DER/DF) , mediante o Termo de Cooperação 0.093.00/2021, afrontando os arts. 62 e 63 da Lei 4.320/1964.
14. Adicionalmente, foi realizada diligência para que a Codevasf encaminhasse a esta Corte cópia integral do processo administrativo relacionado à contratação do Pregão SRP 25/2020 realizado pela Sede da Codevasf e o seguinte conjunto de informações e documentos referentes às obras iniciadas oriundas do Contrato 0.116.00/2020: I) estudos e levantamentos técnicos prévios que deram suporte à elaboração dos projetos executivos; II) projetos executivos e suas notas técnicas e termos de aprovação; III) Anotação de Responsabilidade Técnica (ART) ; e IV) cópia integral dos processos administrativos de medições de pagamento e relatórios de fiscalização; V) Checklists de Enquadramento das Vias assinados e respectivas Notas Técnicas.
15. As oitivas e a diligência foram realizadas por meio dos Ofícios 16109, 16111 e 16110/2022-TCU/Seproc (peças 32-34) , sendo suas ciências registradas respectivamente nas peças 36, 35 e 37. A Codevasf respondeu à oitiva prévia e à diligência por meio do encaminhamento dos Ofícios inseridos nas peças 43, 47 e 48; e a HL Terraplenagem Eireli enviou resposta, por meio dos seus representantes legais, inserida na peça 51.
16. Os documentos encaminhados em resposta à diligência foram transmitidos por meio de endereço eletrônico disposto na peça 53, p. 4, e foram inseridos nos autos deste processo nas peças 56 a 64.
17. A seguir estão descritas, de forma resumida, as manifestações da Codevasf e da empresa contratada e, em sequência, suas respetivas análises. Destaca-se que essas análises estão centradas no mérito das irregularidades relacionadas à concessão da medida cautelar, considerado o caráter de urgência que o caso requer, cabendo, em momento processual posterior, o aprofundamento das questões ligadas à responsabilização pelos fatos.
Oitiva da Codevasf (peças 43, 47 e 48) 
Item 'a' da oitiva
18. De início, utilizando a mesma argumentação trazida quando da realização da oitiva prévia (peça 23) , devidamente analisada na instrução acostada na peça 28, a Codevasf afirma que o Pregão SRP 25/2020 foi realizado em dezembro de 2020, portanto, anteriormente às auditorias e ao Acórdão 1213/2021-TCU-Plenáriolenário (rel. Min. Augusto Sherman) . A empresa destaca que o procedimento 'Enquadramento de Vias para Obras de Pavimentação por SRP' ainda não havia sido estabelecido pela Codevasf. Ademais, conclui que o checklist não foi elaborado para o enquadramento da via, pela origem da contratação, tendo em vista a participação do DER/DF, não se aplicando nesse caso específico (peça 48, p. 2-3 e 7) . Novamente a companhia informa que não tinha conhecimento da topografia (aclives/declives) e do tráfego local das vias destinadas à pavimentação, sendo realizado o pregão a partir da demanda recebida do Departamento de Estradas e Rodagens do Distrito Federal (DER/DF) para pavimentação de vias que seriam de acesso às escolas (peça 48, p. 2) .
19. Além disso, a Codevasf alega, mais uma vez, que o projeto básico só foi disponibilizado e aprovado pelo DER/DF quando firmado o Termo de Cooperação Técnica 0.093.00/2021 entre a companhia e autarquia distrital, em 4/8/2021 e, apenas após a visita técnica ao local das obras, constatou-se, de fato, que os serviços demandados de engenharia eram considerados complexos para a execução das obras do Acesso nº 19 (Escola Córrego de Ouro, na VC-201) - de 20,1 km de extensão, concernente ao Lote 1, que abrange todo o Contrato 0.134.00/2020 - e do Acesso nº 14 (Escola Catingueiro) - de 1,8 km, inserido no Lote 2 do Contrato 0.116.00/2020 (peça 48, p. 2) .
20. Em complemento, em que pese não trazer elementos técnicos, manteve sua opinião de que seria possível a execução das obras dos trechos contemplados no Contrato 0.116.00/2020 da Escola Sonhém de Cima (acesso nº 18, extensão 0,6 km) e o da Almécegas (acesso nº 25, extensão 2,5 km) , por serem vias que findam na escola (sem saída) , quase que exclusivamente destinadas para acesso às escolas, com a utilização por alguns moradores, sendo de pequena extensão e de tráfego local (peça 48, p. 2) .
21. Ainda, afirma que, em reuniões entre Codevasf e o DER/DF posteriores à assinatura do Termo de Cooperação Técnica, ficou acordado que ficaria a cargo do DER/DF a execução dos serviços não constantes na planilha orçamentária e de complexidade que não se encaixassem como serviço comum de engenharia. Assim, a Codevasf realizaria apenas os serviços comuns de engenharia constantes na planilha da licitação do SRP 25/2021 (peças 43, p. 2; e 48, p. 15) .
22. Todavia, considerando a medida cautelar proferida, informa que o Contrato 0.116.00/2020 foi suspenso (peça 48, p. 2) , conforme demonstra a publicação acostada na peça 54. Quanto ao Contrato 0.134.00/2020, foi informado pela chefia da Auditoria Interna da Codevasf que não houve a necessidade de publicação de ato de suspensão deste acordo, haja vista que não havia sido emitida até o momento a sua ordem de serviço, o que impediria a execução dos serviços (peça 53, p. 1) . 
Item 'b' da oitiva
23. Alega, mais uma vez, que, à época do pregão, os projetos e estudos preliminares não estavam completos, estando ainda em fase de ajustes pelo DER/DF. Assim, no momento da licitação (dezembro/2020) , a Codevasf não detinha posse do projeto básico e dos estudos preliminares, não sendo dessa forma possível a divulgação dos citados documentos no processo licitatório (peça 48, p. 2) . 
24. Adicionalmente, considera que os serviços/volumes das planilhas do Termo de Referência (TR) , apesar de estimados, são compatíveis com os apresentados no projeto executivo desenvolvido pela empresa contratada, e entende que não houve prejuízo ao caráter competitivo do certame, havendo viabilidade para que os licitantes pudessem embasar suas propostas e fazer a avaliação dos custos para execução das obras (peça 48, p. 2) .
Item 'c' da oitiva
25. Quanto à discrepância entre o TR e o projeto básico, mais uma vez, aduz que houve apenas um erro material, e informa que memória de cálculo dos quantitativos das camadas de CAUQ e de Binder do projeto básico estão de acordo com o que fora licitado, conforme exposto no trecho abaixo (peça 48, p. 4) :
'Portanto, apesar do erro material do item 8.1.3.1 que descreve o objeto da licitação como aplicação de CAUQ com espessura média de 3 cm, o quantitativo total referente aos 9,5 cm (4 cm de CBUQ + 5,5 cm de Binder) está idêntico na planilha de custos, documento que compõe o Termo de Referência - TR, e na memória de cálculo do Projeto Básico.
Assim, considerando que os serviços estavam na planilha do TR, a Codevasf entende não houve prejuízo ao caráter competitivo do certame.'
26. Complementarmente, informa que, no que se refere ao trecho da Escola da Almécegas, com extensão de 2,5 km, o TR continha a previsão de demolição da pavimentação pré-existente naquela localidade, e que o volume de CAUQ para a construção da ciclovia estava contemplado no quantitativo total deste item (peça 48, p. 6-7) .
Item 'd' da oitiva
27. Quanto a esse ponto, a Codevasf reprisou os mesmos argumentos relativos ao item 'a', acima descritos.
Item 'e' da oitiva
28. Finaliza informando que a empresa contratada elaborou o projeto executivo referente ao trecho da Escola Sonhém de Cima (acesso nº 18, extensão 0,6 km) , o qual detalhou o projeto básico fornecido pelo DER/DF, fazendo jus ao pagamento por esse item (peça 48, p. 8) . Entretanto, conforme demonstra a Nota Técnica 2/2020, inserida na peça 48, p. 28-29, foi glosado, preventivamente, o valor de R$ 14.044,92, referente à elaboração do projeto executivo, somado ao proporcional de reajustamento de R$ 2.453,65. 
29. De acordo com as informações passadas por e-mail pela chefia da Auditoria Interna da Codevasf, o mencionado trecho do acesso à Escola Sonhém de Cima foi devidamente concluído e pago (peça 53, p. 1) , mediante processo de pagamento acostado na peça 64, no valor de R$ 369.970,30, relativo aos serviços executados, sendo R$ 64.633,81 relativos ao reajustamento contratual (peça 64, p. 223) .
Oitiva da empresa HL Terraplanagem Eireli (peça 51) 
30. Em resposta à oitiva realizada, a empresa se limitou a informar que tomou conhecimento do teor do Acórdão 886/2022-TCU-Plenário e que suspendeu o cumprimento do contrato relativo ao Lote 2, no que tange à apresentação dos projetos executivos.
Análise
31. Desde já, cabe mencionar que a maior parte das argumentações trazidas pela Codevasf já foram apresentadas quando da realização da oitiva prévia (peça 23) , e analisadas na instrução pretérita acostada na peça 28, p. 4-7. 
Item 'a' da oitiva: indício de ilegalidade nos Contratos 0.116.00/2020 e 0.134.00/2020, decorrentes do Pregão 25/2020 da Sede da Codevasf (UASG 195006) , destinados à realização de serviços complexos de engenharia, pela utilização indevida de licitação que objetivava o registro de preços de serviços de pavimentação de vias públicas com baixa trafegabilidade, em afronta às disposições do Acórdão 1213/2021-TCU-Plenáriolenário.
32. Inicialmente, cumpre observar que a Codevasf apresentou os mesmos argumentos para os itens 'a' e 'd' da oitiva, muito embora tratem de questões distintas.
33. No primeiro item, abordado neste tópico, tratou-se de indícios de irregularidades relativos à utilização de sistema de registro de preços, mediante pregão eletrônico, para contratar serviços especiais, quando o próprio edital do certame, quando da definição dos critérios de julgamento das propostas e das condições de participação do certame, apontou que os serviços contratados seriam comuns de engenharia, conforme transcrito abaixo (peça 4, p. 62 e 65) :
'e) Critério de Julgamento: Menor Preço por Item. 
3.1.5. Justifica-se o critério de julgamento com base no princípio da economicidade. A qualidade do serviço/obra não possui risco de ser afetado por se tratar de prestação de serviço comum de engenharia, com padrões de desempenho e qualidade mínimos definidos objetivamente neste TR, para efeito de julgamento das propostas, execução do objeto e fiscalização do contrato.
 (...) 
m) Consórcios: Não será permitida a participação de pessoas jurídicas organizadas sob a forma de CONSÓRCIO, considerando que o objeto é um serviço de engenharia comum e não possui alta complexidade que demande diversas especialidades ou que exigem empresas de ramos distintos, conforme justificativas apresentados no ANEXO 1 - DETALHAMENTO DAS JUSTIFICATIVAS' (destaques no original) 
34. Cumpre destacar que, na apreciação da forma de contratação dos serviços em exame, o TCU, nos termos do voto condutor do multicitado Acórdão 1213/2021-TCU-Plenáriolenário, considerou não haver óbice ao embasamento na Lei do Pregão, uma vez que ' (...) o procedimento de licitação no modo de disputa aberto guarda significativa semelhança com a sistemática do pregão, conforme se depreende da leitura dos arts. 51 a 62 da Lei 13.303/2016. Ademais, o art. 67 da Lei admite o uso do SRP nessa hipótese, ao tratar do catálogo eletrônico de padronização de compras, serviços e obras'. Nesse julgado também se entendeu aplicável o Decreto 7.892/2013 para fins de integração do vácuo normativo advindo da não edição da regulamentação do SRP, prevista no art. 66 da Lei 13.303/2016.
35. De fato, sob o ponto de vista procedimental, o modo de disputa aberto previsto nos arts. 51 a 62 da Lei 13.303/2016 guarda semelhanças com o pregão. Entretanto, na Lei das Estatais, tais procedimentos não se restringem às licitações de bens e serviços comuns, tal qual dispõe a Lei do Pregão. Ainda assim, no presente caso, a Codevasf definiu, de forma discricionária, no edital de sua licitação, amparar-se na Lei 10.520/2002 e no Decreto 10.024/2019, que a regulamenta, definindo que o objeto da licitação seria referente a um serviço comum, conforme acima explicitado. 
36. Toda a concepção do processo seletivo voltou-se a objeto dessa natureza, quando, efetivamente, previa a contratação de um serviço que não apresentava essas características. Os serviços previstos no termo de referência voltam-se a obras que não podem ser consideradas ordinárias de engenharia, envolvendo perspectiva de tráfego pesado, com soluções complexas.
37. Desse modo, verifica-se que o procedimento realizado não se demonstrou apropriado ao objeto que visou a contratar. Ilustra-se que, por exemplo, a exclusão da participação de consórcios, com base na natureza do objeto pode, hipoteticamente, ter afastado participação de competidores aptos a apresentarem proposta mais vantajosa para objeto com características não comuns.
38. Nessa linha, importante reforçar que a construção de entendimento firmado no Acórdão 1213/2021-TCU-Plenáriolenário, a respeito da legalidade dos pregões da Codevasf em questão, partiu da premissa de que essas licitações tinham por objeto um 'projeto padrão, contendo termo de referência, projeto básico simplificado, especificações técnicas e planilha orçamentária, com composições e preços unitários extraídos do Sicro, do Sinapi e do banco de dados da própria estatal, entre outros artefatos' (peça 8, p. 32) . Restou registrado, no voto condutor do acórdão, que os contratos seriam executados em vias já consolidadas, que dispensassem a elaboração e publicização de projetos básicos e/ou executivos completos e demais estudos preliminares cabíveis para obras consideradas complexas.
39. Entretanto, o que se verifica é que o objeto do pregão do PE/SRP 25/2020 não se voltou a projeto básico simplificado, prevendo a realização de obras de considerável complexidade. Nesse ponto, importante destacar que a licitação incluiu em seu objeto a previsão de serviços incompatíveis com intervenções simplificadas.
40. Ademais, a utilização do SRP não demonstrou aderência ao que prescreve o art. 66 da Lei 13.303/2016, bem como ao Decreto 7.892/2013, considerados aplicáveis ao caso concreto, conforme consignado no Acórdão 1213/2021-TCU-Plenáriolenário. O art. 66 da Lei das Estatais prevê a possibilidade de utilização de Sistema de Registro de Preços destinado às licitações regidas por essa lei, a ser regulamentado por decreto, o qual, como pontuado, ainda não veio a ser editado, entendendo-se não haver óbices à integração por meio do Decreto 7.892/2013. 
41. Nos termos do consignado no Acórdão 1333/2020-TCU-Plenário (rel. Min. Benjamin Zymler) , o TCU posiciona-se no sentido de que a utilização do SRP é indevida em situação em que o objeto não seja padronizável, com base no que dispõe o decreto referenciado. E, conforme salientado, no voto condutor do Acórdão 1213/2021-TCU-Plenáriolenário, a premissa adotada foi a de que as licitações tinham por objeto um 'projeto padrão'. No SRP 25/2020, observa-se que não é possível, dadas as características das vias objeto de intervenção, a utilização de um projeto-base similar para as três vias de intervenção em distintas regiões do DF abarcadas pelo pregão, observando-se divergências consideráveis quanto às soluções de engenharia voltadas a essas vias, as quais compreendem serviços complexos, que demandam rigoroso controle tecnológico nas suas execuções.
Item 'b' da oitiva: ausência, no processo licitatório do Pregão 25/2020, do projeto básico e dos estudos preliminares das intervenções a serem realizadas; 
42. Uma segunda irregularidade identificada no processo licitatório em comento relaciona-se ao fato de que o edital e o TR não continham o conjunto suficiente de elementos para embasar a avaliação do custo, a definição do objeto contratual e dos métodos para a sua execução, o que contraria os arts. 33 e 43, § 1º, da Lei 13.303/2016, o art. 3º, inciso II, da Lei 10.520/2002 e o Decreto 10.024/2019, que a regulamenta, notadamente o seu art. 3º, incisos IV e XI, 'a' e o seu art. 8º, inciso I. 
43. A manifestação trazida pela Codevasf comprova essa constatação, quando expõe que a entidade desconhecia as características básicas do objeto a ser contratado, apesar de estarem definidas no edital as localidades onde seriam realizadas as intervenções e estas se situarem no próprio Distrito Federal.
44. Importante destacar ainda que, especificamente no que toca à elaboração do termo de referência e ao planejamento da licitação, em consonância com a legislação supracitada, o Regulamento Interno de Licitações e Contratos da Codevasf (Deliberação 28, 27/7/2020) assim prevê (peça 69, p. 8 e 11) :
 'Art. 2º Para os fins deste Regulamento considera-se:
 (...) 
XXVIII - Termo de Referência (TR) : conjunto de elementos necessários e suficientes, com nível de precisão adequado, para caracterizar a licitação e subsidiar a elaboração do edital e fornecer informações ao licitante; e
 (...) 
Art. 7º Identificada a necessidade de determinado objeto e ponderados os resultados esperados, bem como os requisitos necessários ao seu atendimento, a unidade orgânica demandante deverá: 
 (...) 
II - não havendo ou não sendo conveniente a adoção de alternativa interna, estudar as soluções existentes no mercado (inclusive com consultas a outros entes públicos) , quantificando, valorando e avaliando os riscos de cada uma delas; e
III - ponderar as soluções existentes, optando, justificadamente, pela mais vantajosa, devendo abordar todas as considerações técnicas, mercadológicas e de gestão que podem interferir na contratação.
 (...) 
Art. 8º Definida a solução que melhor atenderá à necessidade, e não sendo configurada hipótese de contratação direta, a unidade orgânica demandante elaborará Termo de Referência, obrigatório para qualquer objeto a ser licitado, observados, dentre outras, as seguintes diretrizes: 
I - detalhamento das condições de execução da demanda, de modo a permitir ao interessado a exata compreensão do objeto e dos direitos e obrigações a serem assumidos em caso de contratação;'
 (destaques acrescidos) 
45. Nesse condão, conforme já analisado na instrução à peça 28, p. 4-5, a justificativa de que a licitação foi realizada a partir da demanda recebida do DER/DF para pavimentação de vias de acesso às escolas e de que desconhecia os projetos apenas reforça a irregularidade identificada. Deveria a companhia, como qualquer outra entidade pública, se inteirar completamente sobre as características do objeto a ser contratado antes da realização do processo licitatório, conforme impõem o Regulamento Interno da Codevasf e também o art. 3º, inciso II, da Lei 10.520/2002. Acresce-se a isso que os projetos e estudos prévios apresentados são datados a partir de maio de 2017 (vide peça 9) , e que, portanto, a Codevasf poderia ter tido acesso a estes documentos caso solicitasse mais informações ao demandante do serviço, conforme exposto na instrução pretérita (peça 28, p. 5) .
46. Cabe também acrescentar, mais uma vez, que a Codevasf não apresentou evidências de que os projetos e estudos prévios foram aprovados pelo DER/DF apenas quando da data da assinatura do referido termo de cooperação. 
47. Ademais, de acordo com o exposto no documento denominado Estudo Técnico Preliminar (peça 56, p. 669-671) , de 17/9/2020, que visa a fundamentar técnica-legalmente a contratação, o Chefe da Unidade de Estudos e Projetos da Codevasf afirma conhecer tanto a problemática da pavimentação das localidades definidas para as obras, quanto os estudos preliminares e projetos encaminhados pelo DER/DF, conforme demonstrado nos trechos abaixo (peça 56, p. 669-670) :
'1.Necessidade do Problema
A dificuldade de locomoção dos moradores ocasionada pela má qualidade do piso natural, que dependendo do período do ano, torna-se intransitável com acúmulo de água, lixo e o crescimento de vegetação rasteira. A pavimentação também ajudará na diminuição dos índices de doenças transmissíveis através de meios hídricos durante o período chuvoso e também no acúmulo de poeira verificada durante o período seco. 
Hoje, as ruas estão em estado bastante precário, necessitando de melhoramentos.
 (...) 
8. Síntese da Solução
Após os estudos topográficos, geotécnicos e hidrológicos o projetista demostrou que a pavimentação em Concreto Asfáltico usinado a Quente (CAUQ) seria a melhor alternativa para as vias.'
48. A afirmação descrita na síntese da solução contida no Estudo Técnico Preliminar demonstra que a Codevasf detinha conhecimento dos estudos preliminares e projetos básicos antes da realização do pregão e deveria tê-los publicizado no processo de contratação, consoante os arts. 33 e 43, § 1º, da Lei 13.303/2016, a Lei do Pregão (10.520/2002) , no Decreto 10.024/2019 e no Regulamento de Licitações e Contratos da Codevasf, que prescrevem que o objeto do contrato deve ser definido de forma precisa, suficiente e clara, de modo a permitir ao interessado a exata compreensão do objeto e dos direitos e obrigações a serem assumidos em caso de contratação; indo de encontro também à Súmula TCU 177:
'A definição precisa e suficiente do objeto licitado constitui regra indispensável da competição, até mesmo como pressuposto do postulado de igualdade entre os licitantes, do qual é subsidiário o princípio da publicidade, que envolve o conhecimento, pelos concorrentes potenciais das condições básicas da licitação, constituindo, na hipótese particular da licitação para compra, a quantidade demandada uma das especificações mínimas e essenciais à definição do objeto do pregão' (destaques acrescidos) 
Item 'c' da oitiva: discrepância entre o Termo de Referência (TR) e o projeto básico, ocasionando potencial prejuízo ao caráter competitivo do certame.
49. No Termo de Referência (TR) do Pregão SRP 25/2020 (peça 4, p. 68 e 149) estava prescrita a pavimentação asfáltica com uma espessura média de CBUQ de 3 cm, conforme texto abaixo. 
'8.1.3.1. Define-se como 'objeto da licitação': a execução da pavimentação com aplicação de concreto asfáltico usinado a quente (CAUQ) com espessura média de 3,0 cm, uma camada de 15 cm de base, uma camada de sub-base de 15 cm e a regularização das 3 últimas camadas do subleito de 20 cm cada, nas vias de atuação da Codevasf, que devem ser executadas com técnicas construtivas semelhantes ou superiores às requeridas neste TR.'
50. Assim, inicialmente, havia o entendimento de que essa obra seria executada em vias de baixo tráfego de acesso a escolas, com espessura de camada de rolamento de 3 cm. 
51. Entretanto, os projetos básicos, geométricos e estudos de tráfego, que não foram incluídos no processo licitatório, compostos por plantas/desenhos, topografia, dimensionamento de pavimentação, memoriais técnicos de cálculos e quantitativos, laudos de sondagens, dentre outros, previram dimensionamento divergente do estipulado no TR.
52. A obra de pavimentação mais relevante de acesso à Escola Classe Córrego do Ouro possui previsão de espessura da camada asfáltica de 9,5 cm (4,0 cm + 5,5 cm) . Cabe mencionar que o CBUQ foi item de maior relevância do orçamento originário da licitação, mesmo com o menor dimensionamento previsto inicialmente. Ou seja, a única informação disponível no processo licitatório a respeito do item de maior relevância do orçamento (CBUQ) foi fornecida aos participantes com valores e quantidades equivocados e que impactam significativamente o custo e a especificação da obra, e, consequentemente, na elaboração das propostas.
53. Conforme argumentado pela Codevasf, a espessura da capa asfáltica estava considerada no quantitativo do serviço, em planilha anexa ao TR. Todavia, é importante lembrar que em nenhum local do processo de contratação se faz referência a uma pavimentação asfáltica com espessura de 9,5 cm. Adicionalmente, por meio da Comunicação Externa acostada na peça 4, p. 148-149, o pregoeiro da Codevasf, ao esclarecer dúvida de licitante, confirma a espessura da capa asfáltica de 3 cm conforme definido no TR. 
54. Quanto à previsão da demolição da estrutura existente para as obras do trecho do acesso à Escola Almécegas (acesso nº 25, extensão 2,5 km) , cabe razão à Codevasf de que o serviço de demolição da pavimentação previamente existente estava previsto no orçamento anexo ao TR, vide peça 4, p. 113. 
55. Todavia, em relação à previsão de construção de ciclovia nesse trecho, não há qualquer descritivo a respeito deste serviço no edital ou no TR do SRP 25/2020. Assim, não cabe a argumentação de que no quantitativo previsto no item de CAUQ estaria embutido o volume necessário para a construção da ciclovia. 
56. Dessa forma, ao contrário do que alega a companhia, a divergência não se trata de apenas um erro material. Entende-se que ocorreu uma falha grave de inconsistência nas informações apresentadas e que pode ter comprometido a licitude do processo licitatório, em afronta aos arts. 31 e 33 da Lei 13.303/2016, ao art. 3º, inciso II, da Lei 10.520/2002 e aos arts. 2º e 3º, inciso XI, alínea 'a', do Decreto 10.024/2019, ao art. 2º do Regulamento Interno de Licitações e Contratos da Codevasf, à Súmula TCU 177 e demais jurisprudências desta Corte, a exemplo do enunciado do Acórdão 1169/2013-TCU-Plenário (rel. Min. Ana Arraes) , o qual aponta que:
'A atualidade do projeto básico [que no caso da modelagem adotada pela Codevasf seria o 'projeto padrão'], especificações técnicas e orçamentos contidos no TR, é, antes de qualquer exigência legal, uma questão de lógica, porque a Administração tem o dever de assegurar aos participantes da licitação que o objeto almejado está definido em parâmetros e elementos que traduzem fielmente sua adequação e composição, de modo a se evitar a apresentação de propostas com base em realidade que não mais existe e a necessidade de termos aditivos que acabam por descaracterizar o objeto licitado.'
Item 'd': a indicação das obras a serem realizadas com base no Pregão 25/2020 não atendeu aos critérios de enquadramento das vias indicadas para intervenção estabelecidos pela Codevasf por meio do Ato 22/2021-PR da presidência da companhia, decorrente da determinação do TCU, mediante o item 9.3.1.1 do Acórdão 1213/2021-TCU-Plenáriolenário.
57. Conforme análises precedentes (peças 13 e 28) , verificou-se que as vias objeto das intervenções dos contratos decorrentes do PE 25/2020 não observaram os requisitos estabelecidos no Ato 22/2021-PR e no Acórdão 1213/2021-TCU-Plenáriolenário.
58. Inicialmente, cabe rememorar que o referido acórdão condicionou a celebração de contratos derivados dos pregões à adoção de medidas que visavam ao controle do enquadramento das vias indicadas para as intervenções aos padrões de projetos licitados. Com base nesse comando, a Codevasf expediu o Ato 22/2021-PR, com orientações a serem seguidas anteriormente à emissão de novas ordens de serviço. 
59. No que tange à argumentação novamente levantada, de que o Pregão SRP 25/2020 foi realizado em dezembro de 2020, sendo, portanto, anterior às auditorias e ao Acórdão 1213/2021-TCU-Plenáriolenário, de 26/5/2021, ressalta-se que a Ordem de Serviço do Contrato 0.116.00/2020 foi emitida em 20/7/2021, ou seja, após a publicação e notificação do julgado, ocorrida em 11/6/2021 (peças 26, p. 1; 55 e 68) . Ainda, de acordo com pesquisa por meio do sistema da Codevasf, a mencionada execução relacionada ao Contrato 0.116.00/2020 teve início em 18/8/2021, com a realização do levantamento topográfico, sendo as obras iniciadas em 5/1/2022 (peça 26, p. 1) . 
60. Ou seja, conforme já demonstrado na peça 28, o início da execução contratual se deu após mais de dois meses da notificação da Codevasf do referido Acórdão, cabendo à jurisdicionada cumprir as determinações exaradas por esta Corte nos itens 9.3.1 e 9.4 do mencionado julgado. Afora isso, a Ordem de Serviço do Contrato 0.116.00/2020 foi emitida depois do Ato 22/2021-PR da Presidência da Codevasf, de 9/7/2021. 
61. Nesse viés, importante destacar o seguinte trecho do voto que fundamentou o recente Acórdão 1170/2022-TCU-Plenário (rel. Min. Augusto Sherman) , proferido no TC Processo 021.823/2021-9 (Relatório de Monitoramento das deliberações do Acórdão 1213/2021-TCU-Plenáriolenário) :
'72. Não obstante essas considerações, há que se dar razão à SeinfraCOM quanto à obrigatoriedade de a Codevasf aplicar os critérios e procedimentos de enquadramento de vias nas obras iniciadas após a edição do Ato 22/2021-PR. Em outras palavras, a partir da publicação da norma, toda emissão de novas ordens de serviço para início das obras relacionadas aos pregões em tela deveria ser precedida da aplicação dos critérios de enquadramento, independentemente da data em que foram celebrados os contratos. Nos casos em que não havia ordem de serviço emitida, tem-se que os efeitos de tais contratos ainda não haviam se aperfeiçoado, uma vez que a autorização para execução contratual ainda se encontrava pendente. E, em atendimento ao princípio da legalidade, o gestor somente poderia conceder essa autorização se as condições de execução contratual estivessem em conformidade com as normas em vigor, entre elas, o Ato 22/2021-PR. Portanto, os contratos nessa situação deveriam ser necessariamente reanalisados e, havendo incompatibilidade com os critérios normatizados, ser objeto de ajuste.'
 (destaques acrescidos) 
62. Logo, o fato de as fiscalizações e o Acórdão do TCU terem data posterior à de realização do certame não ampara a conduta da companhia, considerando-se que o início de execução contratual se deu após a promulgação do Acórdão 1213/2021-TCU-Plenáriolentário e após a publicação do Ato 22/2021-PR, cabendo à Codevasf cumprir a determinação exarada por esta Corte nos seus itens 9.3.1 e 9.4.
63. Dessa forma, para o devido prosseguimento do pregão ora em análise, a Codevasf deveria analisar o enquadramento das vias apontadas para a realização do serviço de pavimentação, conforme definido no Ato 22/2021-PR da Presidência da Codevasf, de 9/7/2021 (peça 6, p. 3) , no qual, dentre os critérios utilizados, foi estipulado que a via deveria ser de utilização local, já consolidada, apresentar boas condições de trafegabilidade para tráfego leve (trânsito de pedestres, veículos de passeio e veículos comerciais leves) , não sendo permitido o enquadramento caso a via necessite de estudos de tráfego, estudos de cargas, ensaios geotécnicos ou quaisquer outros estudos técnicos prévios aos inícios dos serviços, bem como a necessidade de execução de drenagem profunda (peça 6, p. 6) .
64. Noutro ponto, a Codevasf reconhece as características técnicas da execução do maior trecho contratado (Acesso nº 19 da Escola Córrego de Ouro, na VC-201, de 20,1 km de extensão, concernente ao Lote 1, que abrange todo o Contrato 0.134.00/2020) como de obras complexas (contrárias as disposições do edital do pregão) , e que não se enquadram nos critérios do Ato 22/2021-PR , não podendo ter sido contratada utilizando a sistemática de SRP na modelagem aprovada por este TCU, conforme novamente exposto nas peça 48, p. 2: 
'Com o recebimento dos projetos básicos, quando da celebração do Termo de Cooperação Técnica n° 0.093.00/2021 entre a Codevasf e o DER/DF, em 4/8/2021, e a visita técnica ao local das obras, constatou-se, de fato, serviços complexos para a execução das obras do Acesso nº 19 (Escola Córrego de Ouro, na VC-201) e do Acesso nº 14 (Escola Catingueiro) .'
65. Todavia, pode-se inferir, a partir das alegações apresentadas, que a Codevasf ainda possui interesse em seguir com o empreendimento, em direta afronta às disposições do Acórdão 1213/2021-TCU-Plenáriolenário, conforme é demonstrado na seguinte afirmação constada na peça 48, p. 13:
'Dada a topografia da VC-201 (aclives/declives) , a Codevasf entende que a via não é atrativa para tráfego de caminhões. Contudo, caso a via seja pavimentada, há o intuito de se limitar o tráfego pesado na via com a instalação de placas proibitivas, possibilitando, assim, uma vida útil maior para o pavimento.'
 (destaques acrescidos) 
66. No que tange aos dois trechos do Lote 2 (Acesso nº 18 da Escola Classe Sonhém de Cima e Acesso nº 25 da Escola Classe Almécegas - Contrato 0.116.00/2020) considerados pela companhia aptos para a realização das intervenções, estas novamente não vieram acompanhadas de argumentação ou parecer técnico que apontasse que suas execuções seriam embasadas em técnicas simples de engenharia.
67. Da mesma forma, ao analisar a execução do Contrato 0.116.00/2020, é identificada ilegalidade relacionada à seleção de vias que não se enquadram nos critérios postos no Ato 22/2021-PR e no Acórdão 1213/2021-TCU-Plenáriolenário.
68. Conforme se depreende dos projetos executivos (peças 58-61) e das notas técnicas das suas aprovações (peça 62, p. 20-50) relacionados às obras do trecho do acesso à Escola Sonhém de Cima, objetos da diligência realizada, observou-se a realização de estudos técnicos complexos semelhantes aos recebidos e previstos para a execução do acesso à Escola Córrego de Ouro, concernente ao Lote 1 (vide peças 4, p. 64-65, e 9) , considerado de alta complexidade pela própria Codevasf. 
69. Em que pese a curta extensão do trecho, observa-se que a construção do acesso à Escola Sonhém de Cima demandou estudos técnicos especializados para elaboração de todo o projeto executivo, tais como estudos e projetos de drenagem, geotecnia, hidráulica, hidrológico, geométrico, topográfico e terraplenagem, dentre outros dispostos nas peças 58 a 61. 
70. A execução da via requereu conhecimentos especializados e experiência do corpo técnico/empresa que conduziu os trabalhos. Ou seja, a obra é de alta complexidade tanto no nível de elaboração do projeto, como na sua execução, o que demanda equipe especializada em várias áreas de conhecimento técnico e experiência nessas atividades. Assim, conforme pode ser observado nesses estudos e projetos, não é possível categorizar a pavimentação do trecho da Escola Sonhém de Cima como uma obra sem complexidade técnica e operacional, tampouco um serviço comum de engenharia.
71. Esses estudos técnicos de alta complexidade levantados para a localidade específica aponta claramente que a sistemática de contratação por sistema de registro de preço (SRP) adotada - autorizada pelo TCU por meio do Acórdão 1213/2021-TCU-Plenáriolenário - não é aplicável ao presente caso, haja vista que não se pode assegurar a padronização das obras de pavimentação, uma vez que é por meio desses estudos de engenharia robustos e complexos que se define o dimensionamento e composição do serviço de pavimentação para aquela localidade específica estudada (peças 58-63) .
72. Também se verificou, com base na Nota Técnica 42/2021-AD/GCO de aprovação dos projetos executivos para o trecho do acesso à Escola Sonhém de Cima (peça 62, p. 20-50) , a utilização de estudos de tráfego para a apuração dos parâmetros dos serviços de pavimentação, o que contraria as diretrizes apontadas no Ato 22/2021-PR da presidência da Codevasf, inserido na peça 6, p. 6:
'c) A via deverá ser de utilização local, já consolidada, ou seja, apresentar boas condições de 'trafegabilidade para tráfego leve (trânsito de pedestres, veículos de passeio e veículos comerciais leves) , não sendo permitido o enquadramento caso a via necessite de estudos de tráfego, estudos de cargas, ensaios geotécnicos ou quaisquer outros estudos técnicos prévios à execução dos serviços.'
 (destaques acrescidos) 
73. Cabe ainda destacar que, conforme Nota Técnica 1/2022, da aprovação da medição dos serviços de construção do mencionado trecho, acostada na peça 64, p. 222-229, foi aprovada construção de 10 cm de base e 15 cm de sub-base utilizando Brita Graduada Simples, quantitativos utilizados em rodovias de alto tráfego, devido a sua alta capacidade de suporte. Em tese, vias pré-existentes, consolidadas e com baixa trafegabilidade não necessitariam de estudos geotécnicos para a realização de uma pavimentação simples, nem de utilização de brita graduada para aumentar a sua resistência.
74. Destaca-se que toda a execução do trecho do acesso à escola, em que pese a complexidade dos serviços executados, foram totalmente custeados pela Codevasf (vide peça 68, p. 1, 40-42, 222-238 e 263-265) , contrariando a argumentação de que o DER/DF supostamente arcaria com esses serviços complexos. Cabe enfatizar que não há razoabilidade na afirmação de que a Codevasf apenas realizará serviços comuns de engenharia, pois trata-se de uma obra de alta complexidade tanto no nível de elaboração do projeto, como na sua execução, a qual demanda equipe especializada em várias áreas de conhecimento técnico e experiência nessas atividades, conforme pode ser verificado no conjunto de elementos mencionados nas peças 58 a 62. Além disso, o Termo de Cooperação entre o DER/DF e a Codevasf não prevê qualquer tipo de execução de obra por parte do DER/DF, como dispôs a Cláusula Segunda, item III, do termo (peça 11, p. 2-3) . A execução da obra é de competência exclusiva da Codevasf, conforme estabelece a Cláusula Segunda, item II, alínea 'b' (peça 11, p. 2) .
75. Também, de maneira oposta ao argumentado pela Codevasf e já devidamente demonstrada na instrução pretérita (peça 28, p. 6) , no que se refere ao trecho da Escola da Almécegas, com extensão de 2,5 km, os projetos e estudos apresentados, elaborados pela empresa Astec Engenharia (contratada pelo DER/DF) , que contêm a descrição geral da via a ser pavimentada, a memória de cálculo e o dimensionamento desse trecho, confirmam a complexidade da obra e apresentam um conjunto de documentos/desenhos tais como: plantas/desenhos com localização geral do projeto de pavimentação da Escola Almécegas; plantas com locação dos locais onde foram realizadas as sondagens para conhecimento do subsolo; desenhos com perfis altimétricos da via; e plantas com projetos de pavimentação composto de via principal, acostamento e ciclovia, e perfis de vias (peça 9, p. 1-79) . Ressalta-se que a Codevasf restou silente quanto a este apontamento.
76. Nesse passo, não é demasiado repisar que o Ato 22/2021-PR prevê que 'não é permitido o enquadramento caso a via necessite de estudos de tráfego, estudos de cargas, ensaios geotécnicos ou quaisquer outros estudos técnicos prévios à execução dos serviços' (peça 6, p. 6) 
77. Adicionalmente, no que tange à viabilidade da execução contratual, cabe ainda ressaltar que, dos 25,05 km de pavimentação contratada por meio do Pregão SRP 25/2020, segundo a opinião não fundamentada da Codevasf, apenas 3,15 km (ou 12,6% do total) se enquadrariam nas características de obras simples de engenharia e poderiam ter sido contratadas utilizando a sistemática adotada. Todavia, a supressão de mais de 85% dos trechos que seriam pavimentados pode ser caracterizada como uma descaracterização do objeto contratado segundo a jurisprudência desta Corte, a exemplo do Acórdão 2819/2011-TCU-Plenário (rel. Min. Walton Alencar) , ultrapassando o limite de alteração permitido por meio do art. 81, inciso VI, §1º, da Lei 13.303/2016.
Item 'e' da oitiva: risco de pagamento por serviços não executados quando da elaboração do projeto executivo pela contratada, HL Terraplanagem Eireli.
78. Da análise da Nota Técnica inserida na peça 48, p.28-29, verificou-se que a Codevasf glosou pagamento à HL Terraplanagem relacionado à elaboração de projetos executivos.
79. Especificamente em relação ao pagamento pela execução do projeto executivo referente ao trecho da Escola Sonhém de Cima (acesso nº 18, extensão 0,6 km) , constata-se que, conforme aponta a Codevasf, de fato, a empresa contratada desenvolveu o projeto, fazendo jus ao devido pagamento. 
80. Entretanto, cabe salientar que parte dos projetos e estudos preliminares encaminhados pelo DER/DF estava prevista no TR do SRP 25/2020, e seriam levantados pela empresa vencedora do certame quando da elaboração dos projetos executivos. As notas técnicas acostadas ao processo comprovam que a empresa contratada se utilizou desses estudos prévios para a elaboração dos projetos executivos, conforme demonstrado na peça 62, p. 24 e 26. 
81. Logo, cabe à fiscalização da Codevasf abater do valor da elaboração do projeto executivo, o qual fora glosado (peça 48, p. 28-29) , parte dos serviços não realizados concernentes à elaboração dos projetos e estudos preliminares fornecidos pelo DER/DF e entregues para a construtora sem qualquer ônus, consoante determina os arts. 62 e 63 da Lei 4.320/1964. 
82. Todavia, considerando o diminuto valor relacionado à elaboração do projeto executivo, bem como as providências já tomadas pela Codevasf (glosa do valor total que seria pago pela elaboração do projeto executivo) , com fundamento no art. 16, inciso II, da Resolução TCU 315/2020, será dispensada a formulação de proposta de deliberação quanto a este apontamento.
Considerações Finais
83. Dos exames realizados, foi possível observar que os elementos trazidos pela Codevasf foram insuficientes para afastar os indícios de irregularidades objeto da oitiva que lhe foi endereçada.
84. Cabe esclarecer que a empresa contratada HL Terraplanagem Eireli não apresentou argumentos suscetíveis a análises, relacionados aos objetos discutidos nestes autos.
85. Ante o exposto, as respostas apresentadas decorrente das oitivas promovidas (peça 38) não foram suficientes para afastar os indícios de irregularidades levantados na instrução inicial. O edital do certame padece de vícios insanáveis, não atendendo aos critérios de enquadramento das vias indicadas para intervenção estabelecidos pela Codevasf por meio do Ato 22/2021-PR da presidência da companhia, decorrente da determinação do TCU, mediante o item 9.3.1.1 do Acórdão 1213/2021-TCU-Plenário; e contrariando os arts. 31, 33 e 43, §1º, da Lei 13.303/2016; o art. 3º, inciso II, da Lei 10.520/2002; o art. 3º, inciso XI, 'a', e o art. 8º, inciso I, do Decreto 10.024/2019; o art. 3º do Decreto 7.892/2013; art. 2ª, inciso XXVIII, art. 7º, incisos II e III, e art. 8º, inciso I, do Regulamento Interno de Licitações e Contratos da Codevasf (Deliberação 28, de 27/7/2020) ; e a Súmula TCU 177 e demais jurisprudências mencionadas nestes autos.
86. Por tal motivo, considera-se que o procedimento de contratação deve ser anulado, assim como os atos e/ou contratos dele decorrentes.
Da Responsabilização
87. As irregularidades expostas na seção anterior denotam a falta de cuidado dos gestores no trato da questão, conduta incompatível com a relevância da matéria, de forma que se passa avaliar a necessidade de responsabilizações dos agentes envolvidos nas contratações em desconformidade com os normativos legais supracitados.
88. Não custa observar também que os agentes públicos responsáveis diretos pela gestão dos contratos devem responder pela inobservância ao comando do Acórdão 1.213/2021 proferido pelo Plenário desta Corte.
89. Todavia, será proposta a autuação de processo apartado de representação destes autos para a realização da completa apuração da responsabilidade dos gestores que solicitaram, conduziram e aprovaram a realização do pregão eivado de vícios - e a assinatura dos contratos e inícios das obras decorrentes -, ante a prática de atos de gestão ilegais ou de sua omissão, relativamente às seguintes irregularidades:
a)  realização indevida do Pregão SRP 25/2020 promovido pela Sede da Codevasf (Uasg 195006) , cujo objeto apresenta características de serviços complexos de engenharia não padronizáveis e não replicáveis, e que demandam rigoroso controle tecnológico nas suas execuções, em afronta às disposições do Acórdão 1213/2021-TCU-Plenáriolenário (rel. Min. Augusto Sherman) e contrariando o art. 3º do Decreto 7.892/2013 e a jurisprudência desta Corte, a exemplo dos Acórdão 1333/2020-TCU-Plenário e 1.767/2021-TCU-Plenário, ambos de relatoria do Min. Benjamin Zymler; 
b)  ausência, no processo licitatório do Pregão 25/2020, do projeto básico e dos estudos preliminares das intervenções a serem realizadas, o que contraria os arts. 33 e 43, § 1º, da Lei 13.303/2016 e o Decreto 10.024/2019, que regulamenta a Lei do Pregão (10.520/2002) , notadamente o seu art. 3º, inciso XI, alínea 'a', que define que os editais devem conter termo de referência com os elementos que embasaram a avaliação do custo, a definição do objeto contratual e dos métodos para a sua execução, e o seu art. 8º, inciso I; indo de encontro também com a Súmula-TCU 177 e com o art. 2ª, inciso XXVIII, art. 7º, incisos II e III, e art. 8º, inciso I, do Regulamento Interno de Licitações e Contratos da Codevasf (Deliberação 28, de 27/7/2020) ; 
c)  discrepância entre o Termo de Referência e o projeto básico quanto à espessura da camada asfáltica para os dois lotes previstos e à construção de ciclovias em trecho do Lote 2 (Contrato 0.116.00/2020) , ocasionando potencial prejuízo ao caráter competitivo do certame, em afronta aos arts. 31 e 33 da Lei 13.303/2016; ao art. 3º, inciso II, da Lei 10.520/2002; aos arts. 2º e 3º, inciso XI, alínea 'a', do do Decreto 10.024/2019; ao art. 2º do Regulamento Interno de Licitações e Contratos da Codevasf, à Súmula TCU 177; ao princípio da vinculação ao instrumento convocatório e às demais jurisprudências desta Corte (a exemplo do enunciado do Acórdão 1169/2013-TCU-Plenário-TCU; rel. Min. Ana Arraes) ; 
d)  indicação das obras a serem realizadas com base no Pregão 25/2020 sem que estas atendessem aos critérios de enquadramento das vias elegíveis para intervenção estabelecidos pela Codevasf por meio do Ato 22/2021-PR da Presidência da companhia, decorrente da determinação do TCU, mediante o item 9.3.1.1 do Acórdão 1213/2021-TCU-Plenáriolenário. 
CONCLUSÃO
90. A presente instrução teve por objetivo analisar os argumentos trazidos pela Codevasf e pela HL Terraplanagem Eireli, em atendimento às oitivas determinadas pelo relator por meio de despacho (peça 31) , acerca de possíveis irregularidades relacionadas ao Pregão SRP 25/202 (item 4 desta instrução) , cujo objeto foi a execução de serviço de pavimentação em CAUQ nas vias do DF.
91. Contudo, os argumentos apresentados não se mostraram suficientes para afastar os indícios de irregularidades que fundamentaram a adoção de medida cautelar.
92. Assim, tem-se que o edital do certame padece de vícios insanáveis ensejando a sua anulação e os atos e/ou contratos dele decorrentes (itens 22-58 desta instrução) .
93. Importante destacar que os requisitos para a concessão da medida cautelar foram confirmados conforme análise precedente, sendo o fumus boni iuris confirmado na presente análise e o periculum in mora caracterizado pelo iminente início da realização dos serviços relacionados aos maiores trechos contratados de forma ilegal. Caso a contratação tenha prosseguimento, encontra-se presente o risco de realização de obras públicas sem o atendimento a requisitos legais, tais como publicização de projeto básico e dos estudos preliminares das intervenções, e contrárias à sistemática aprovada por esta Corte por meio do Acórdão 1213/2021-TCU-Plenáriolenário e aos critérios de enquadramento das vias elegíveis para intervenção estabelecidos pela Codevasf por meio do Ato 22/2021-PR da Presidência da companhia.
94. De outra parte, quanto às consequências práticas, verifica-se que a anulação dos Contratos 0.134.00/2020, e 0.116.00/2020 não é capaz de trazer prejuízos significativos à Administração, vez que, com exceção das obras já concluídas e pagas do Acesso n° 18, trecho de 0,65 km, os serviços de pavimentação contratados não foram iniciados (peças 53 e 54) . 
95. Registra-se ainda que, em atenção ao disposto no art. 14, § 2º, inciso I, da Resolução-TCU 315/2020 e no art. 21 do Decreto-Lei 4.657/1942, nas manifestações em resposta às oitivas promovidas, bem como à diligência efetivada, a Codevasf e a empresa contratada não apresentaram argumentos referentes a eventual prejuízo no que tange à suspensão/anulação da contratação. 
96. Pelo contrário, a correção das deficiências apontadas faz-se imperiosa ao interesse público. 
97. Assim, considerando as evidências de que o processo de contratação Pregão 25/2020 (peça 4) da Sede da Codevasf (UASG 195006) , cujo objeto é a execução de Serviço de Pavimentação em Concreto Asfáltico Usinado a Quente (CAUQ) nas Vias do DF, na área de atuação da unidade administrativa central Codevasf, com montante adjudicado e homologado de R$ 25.165.268,08 (peça 5) , utilizou indevidamente o sistema de registro de preço na modelagem autorizada pelo TCU por meio do Acórdão 1213/2021-TCU-Plenáriolenário para contratar serviços complexos de engenharia;
98. Considerando as evidências de que a Codevasf não deu o devido conhecimento no processo licitatório do projeto básico, dos estudos preliminares e das intervenções a serem realizadas, o que contraria o art. 43, § 1º, da Lei 13.303/2016; o Decreto 10.024/2019, que regulamenta a Lei do Pregão (10.520/2002) , notadamente o seu art. 3º, inciso XI, alínea 'a', que define que os editais devem conter termo de referência com os elementos que embasaram a avaliação do custo, a definição do objeto contratual e dos métodos para a sua execução, e art. 8º, inciso I; indo de encontro também com a Súmula-TCU 177 e com o art. 2ª, inciso XXVIII, art. 7º, incisos II e III, e art. 8º, inciso I, do Regulamento Interno de Licitações e Contratos da Codevasf (Deliberação 28, de 27/7/2020) ;
99. Considerando os indícios de que as relevantes discrepâncias entre o termo de referência e o projeto básico, relacionadas à espessura da camada asfáltica para ambos os contratos e à construção de ciclovias em trecho do Lote 2 (Contrato 0.116.00/2020) , podem ter comprometido o caráter competitivo do certame;
100. Considerando as evidências de que o Pregão SRP 25/2020 não atendeu aos critérios de enquadramento das vias indicadas para intervenção aos padrões de projetos licitados por meio de pregões eletrônicos promovidos com vistas ao registro de preços de serviços de pavimentação de vias públicas estabelecidos pela Codevasf, decorrentes da determinação do TCU, item 9.3.1.1 do Acórdão 1213/2021-TCU-Plenário (rel. Min. Augusto Sherman) ; e
101. Considerando que o TCU, embora não tenha poder para anular ou suspender diretamente a execução de contratos administrativos, tem competência para determinar à autoridade administrativa que adote tais medidas (art. 71, inciso IX, da Constituição Federal) conforme jurisprudência dessa Corte, a exemplo dos Acórdãos 81/2022, 2.105/2008 e 2.343/2009, todos do Plenário, bem como o seguinte entendimento do Supremo Tribunal Federal quando se manifestou nesse sentido, no âmbito do Mandado de Segurança 23.550/DF, trazido pela AGU em suas razões recursais e cujo teor reproduz-se aqui:
'EMENTA: I. Tribunal de Contas: competência: contratos administrativos (CF, art. 71, IX e §§ 1º e 2º) . O Tribunal de Contas da União - embora não tenha poder para anular ou sustar contratos administrativos - tem competência, conforme o art. 71, IX, para determinar à autoridade administrativa que promova a anulação do contrato e, se for o caso, da licitação de que se originou. [...]' (MS 23550, Relator (a) : MARCO AURÉLIO, Relator (a) p/ Acórdão: SEPÚLVEDA PERTENCE, Tribunal Pleno, julgado em 04/04/2001, DJ 31-10-2001 PP-00006 EMENT VOL-02050-03 PP-00534)  
 (destaques acrescidos) 
102. Propor-se-á, com fundamento no art. 71, inciso IX, da Constituição Federal de 1988, c/c o art. 45 da Lei 8.443/1992 e o art. 251 do Regimento Interno/TCU, e no art. 4º, incisos I e II, da Resolução-TCU 315/2020, fixar o prazo de quinze dias para que a Codevasf adote as providências necessárias ao exato cumprimento da lei, no sentido de anular o Pregão Eletrônico SRP 25/2020 realizado pela Sede da Codevasf (UASG 195006) , e, consequentemente a Ata de Registro de Preços e os contratos dele decorrentes.
103. Destaca-se ainda, que, em obediência ao art. 17 da Resolução-TCU 315/2020 c/c o art. 4º, § 3º, da Portaria-Segecex 9/2020, a SeinfraCOM deverá autuar apartado para monitoramento da determinação acima proposta, caso o Tribunal decida nesse sentido.
104. Será proposta também notificação de ciência da Codevasf, com fundamento no art. 9º, inciso I, da Resolução-TCU 315/2020, sobre as irregularidades identificadas, para que sejam adotadas medidas internas com vistas à prevenção de outras ocorrências semelhantes.
105. Ademais, será proposto, nos termos do art. 8º da Resolução-TCU 315/2020, fazer constar, na ata da sessão em que estes autos forem apreciados, comunicação do relator ao colegiado no sentido de autorizar a constituição de processo de representação apartado destes autos, com fundamento no art. 43, inciso II, da Lei 8.443/1992, c/c art. 43 da Resolução-TCU 259/2014, para a realização da completa apuração da responsabilidade pelas práticas de atos de gestão ilegais ou de sua omissão, relativamente às seguintes irregularidades:
a)  realização indevida do Pregão SRP 25/2020 promovido pela Sede da Codevasf (Uasg 195006) , cujo objeto apresenta características de serviços complexos de engenharia não padronizáveis e não replicáveis, e que demandam rigoroso controle tecnológico nas suas execuções, em afronta às disposições do Acórdão 1213/2021-TCU-Plenáriolenário (rel. Min. Augusto Sherman) e contrariando o art. 3º do Decreto 7.892/2013 e demais a jurisprudência desta Corte, a exemplo dos Acórdão 1333/2020-TCU-Plenário e 1.767/2021-TCU-Plenário, ambos de relatoria do Min. Benjamin Zymler; 
b)  ausência, no processo licitatório do Pregão 25/2020, do projeto básico e dos estudos preliminares das intervenções a serem realizadas, o que contraria os arts. 33 e 43, § 1º, da Lei 13.303/2016 e o Decreto 10.024/2019, que regulamenta a Lei do Pregão (10.520/2002) , notadamente o seu art. 3º, inciso XI, 'a', que define que os editais devem conter termo de referência com os elementos que embasaram a avaliação do custo, a definição do objeto contratual e dos métodos para a sua execução, e o seu art. 8º, inciso I; indo de encontro também com a Súmula TCU 177 e com o art. 2ª, inciso XXVIII, art. 7º, incisos II e III, e art. 8º, inciso I, do Regulamento Interno de Licitações e Contratos da Codevasf (Deliberação 28, de 27/7/2020) ; 
c)  discrepância entre o Termo de Referência e o projeto básico quanto à espessura da camada asfáltica para os dois lotes previstos e à construção de ciclovias em trecho do Lote 2 (Contrato 0.116.00/2020) , podem ter comprometido o caráter competitivo do certame, ocasionando potencial prejuízo ao caráter competitivo do certame, em afronta aos art. 3º da Lei 8.666/1993, art. 31 da Lei 13.303/2016 e inciso XI, alínea 'a', do art. 3º do Decreto 10.024/2019, bem como ao princípio da vinculação ao instrumento convocatório, conforme aponta a jurisprudência desta Corte (a exemplo do enunciado do Acórdão 1169/2013-TCU-Plenário-TCU; rel. Min. Ana Arraes) ; 
d)  indicação das obras a serem realizadas com base no Pregão 25/2020 sem que estas atendessem aos critérios de enquadramento das vias elegíveis para intervenção estabelecidos pela Codevasf por meio do Ato 22/2021-PR da Presidência da companhia, decorrente da determinação do TCU, mediante o item 9.3.1.1 do Acórdão 1213/2021-TCU-Plenário.
PROPOSTA DE ENCAMINHAMENTO
106. Ante o exposto, submetem-se os autos à consideração superior, propondo:
a)  fixar, com fundamento no art. 71, inciso IX, da Constituição Federal de 1988, c/c o art. 45 da Lei 8.443/1992 e o art. 251 do Regimento Interno/TCU, e no art. 4º, incisos I e II, da Resolução-TCU 315/2020, o prazo de quinze dias, a contar da ciência desta deliberação, para que a Companhia de Desenvolvimento dos Vales do São Francisco e do Parnaíba (Codevasf) adote as medidas necessárias com vistas a anular o Pregão Eletrônico SRP 25/2020 realizado pela Sede da Codevasf (UASG 195006) , cujo objeto foi a execução de Serviço de Pavimentação em Concreto Asfáltico Usinado a Quente - CAUQ nas Vias do DF, e, em consequência, a Ata Registro de Preço e os contratos dela decorrentes, tendo em vista que o certame padece de vícios insanáveis, não atendendo aos critérios de enquadramento das vias indicadas para intervenção estabelecidos pela Codevasf por meio do Ato 22/2021-PR da presidência da companhia, decorrente da determinação do TCU, mediante o item 9.3.1.1 do Acórdão 1213/2021-TCU-Plenário; e contrariando os arts. 31, 33 e 43, §1º, da Lei 13.303/2016; o art. 3º, inciso II, da Lei 10.520/2002; o art. 3º da Lei 8.666/1993; o art. 3º, inciso XI, alínea 'a', e o art. 8º, inciso I, do Decreto 10.024/2019; o art. 3º do Decreto 7.892/2013; a Súmula-TCU 177 e demais jurisprudências desta Corte (ex. Acórdão 1333/2020-TCU-Plenário e 1.767/2021-TCU-Plenário, ambos de relatoria do Min. Benjamin Zymler; e Acórdão 1169/2013-TCU-Plenário-TCU, rel. Min. Ana Arraes) ; e o art. 2ª, inciso XXVIII, art. 7º, incisos II e III, e art. 8º, inciso I, do Regulamento Interno de Licitações e Contratos da Codevasf (Deliberação 28, de 27/7/2020) ;
b)  dar ciência a Codevasf, com fundamento no art. 9º, inciso I, da Resolução-TCU 315/2020, sobre as seguintes ocorrências identificadas, para que sejam adotadas medidas internas com vistas à prevenção de outras ocorrências semelhantes:
b.1) realização indevida do Pregão SRP 25/2020 promovido pela Sede da Codevasf (Uasg 195006) , cujo objeto apresenta características de serviços complexos de engenharia não padronizáveis e não replicáveis, e que demandam rigoroso controle tecnológico nas suas execuções, em afronta às disposições do Acórdão 1213/2021-TCU-Plenáriolenário (rel. Min. Augusto Sherman) e contrariando o art. 3º do Decreto 7.892/2013 e demais a jurisprudência desta Corte, a exemplo dos Acórdão 1333/2020-TCU-Plenário e 1.767/2021-TCU-Plenário, ambos de relatoria do Min. Benjamin Zymler; 
b.2) ausência, no processo licitatório do Pregão 25/2020, do projeto básico e dos estudos preliminares das intervenções a serem realizadas, o que contraria os arts. 33 e 43, § 1º, da Lei 13.303/2016 e o Decreto 10.024/2019, que regulamenta a Lei do Pregão (10.520/2002) , notadamente o seu art. 3º, inciso XI, alínea 'a', que define que os editais devem conter termo de referência com os elementos que embasaram a avaliação do custo, a definição do objeto contratual e dos métodos para a sua execução, e o seu art. 8º, inciso I; indo de encontro também com a Súmula-TCU 177 e com o art. 2ª, inciso XXVIII, art. 7º, incisos II e III, e art. 8º, inciso I, do Regulamento Interno de Licitações e Contratos da Codevasf (Deliberação 28, de 27/7/2020) ;
b.3) discrepância entre o Termo de Referência e o projeto básico quanto à espessura da camada asfáltica para os dois lotes previstos e à construção de ciclovias em trecho do Lote 2 (Contrato 0.116.00/2020) , podem ter comprometido o caráter competitivo do certame, ocasionando potencial prejuízo ao caráter competitivo do certame, em afronta aos art. 3º da Lei 8.666/1993, art. 31 da Lei 13.303/2016 e inciso XI, alínea 'a', do art. 3º do Decreto 10.024/2019, bem como ao princípio da vinculação ao instrumento convocatório, conforme aponta a jurisprudência desta Corte (a exemplo do enunciado do Acórdão 1169/2013-TCU-Plenário-TCU; rel. Min. Ana Arraes) ; 
b.4) indicação das obras a serem realizadas com base no Pregão 25/2020 sem que estas atendessem aos critérios de enquadramento das vias elegíveis para intervenção estabelecidos pela Codevasf por meio do Ato 22/2021-PR da Presidência da companhia, decorrente da determinação do TCU, mediante o item 9.3.1.1 do Acórdão 1213/2021-TCU-Plenário;
c)  fazer constar na ata da sessão em que estes autos forem apreciados, nos termos do art. 8º da Resolução-TCU 315/2020, comunicação do relator ao colegiado no sentido de autorizar a constituição de processo de representação apartado destes autos, com fundamento no art. 43, inciso II, da Lei 8.443/1992, c/c art. 43 da Resolução-TCU 259/2014, para a devida apuração da responsabilidade relativamente às irregularidades supramencionadas no item 'b'. 
d)  informar à Codevasf do acórdão que vier a ser proferido, destacando que o relatório e o voto que fundamentam a deliberação ora encaminhada podem ser acessados por meio do endereço eletrônico www.tcu.gov.br/acordaos; e
e) arquivar os presentes autos, com fundamento no art. 169, inciso V, do Regimento Interno-TCU."
É o relatório.

João Luis Rocha Gomes (OAB/DF 20.622), representando HL Terraplenagem Eireli

Não atuou

REPRESENTAÇÃO DE UNIDADE TÉCNICA. CONTRATAÇÃO DE OBRAS POR MEIO DE SISTEMA DE REGISTRO DE PREÇOS. PAVIMENTAÇÃO EM CONCRETO ASFÁLTICO USINADO A QUENTE EM VIAS DO DISTRITO FEDERAL. ANÁLISE DE ADERÊNCIA DOS PROCEDIMENTOS À MODELAGEM APROVADA PELO TRIBUNAL POR MEIO DO ACÓRDÃO 1.213/2021 - PLENÁRIO. EXISTÊNCIA DE DESCONFORMIDADES QUE OBSTAM O PROSSEGUIMENTO DA EXECUÇÃO CONTRATUAL. PROCEDÊNCIA DA REPRESENTAÇÃO. ASSINATURA DE PRAZO PARA A ADOÇÃO DE MEDIDAS COM VISTAS AO EXATO CUMPRIMENTO DA LEI. SUBSISTÊNCIA DE PARCELA DA OBRA JÁ CONCLUÍDA. CIÊNCIA.

Secretaria de Infraestrutura Hídrica, de Comunicações e de Mineração (SeinfraCOM)

Trata-se de representação formulada pela Secretaria de Fiscalização de Infraestrutura Hídrica, de Comunicações e de Mineração - SeinfraCom, relatando possíveis irregularidades relacionadas a contratos decorrentes do Pregão SRP 25/2020, realizado pela Companhia de Desenvolvimento dos Vales do São Francisco e do Parnaíba - Codevasf, que teve por objeto a "execução de serviço de pavimentação em Concreto Asfáltico Usinado a Quente - CAUQ nas vias do DF, na área de atuação da Codevasf", no valor de R$ 25.165.268,08.
2.	A contratação foi orientada pelo modelo adotado pela Codevasf que prevê o emprego de atas de registros de preços para obras de pavimentação que envolvam serviços simples e comuns de engenharia. Tais serviços, no modelo concebido, poderiam ser padronizados, parcelados e remunerados por unidade de medida. As licitações atenderiam, então, a um "projeto-padrão", contendo termo de referência, projeto básico simplificado, especificações técnicas e planilha orçamentária, com composições e preços unitários extraídos do Sicro, do Sinapi e do banco de dados da própria estatal. Em momento posterior, após a homologação da ata, havendo a indicação de uma via específica a ser pavimentada, seriam feitos os ajustes necessários às suas particularidades.
3.	Sobre os fatos tratados nestes autos, as obras já se encontravam previamente indicadas no Termo de Referência daquele Pregão Eletrônico, consistindo no acesso a escolas previamente indicadas, divididos em dois lotes. Para ambos os lotes, sagrou-se vencedora a empresa HL Terraplenagem Eireli, daí resultando a posterior celebração de dois contratos:
	(i) Contrato 0.134.00/2020, referente ao Lote 1, no valor de R$ 20.655.468,08, para a pavimentação do denominado Acesso nº 19 (Escola Classe Córrego de Ouro) , em uma extensão de 20,10 km;
	(ii) Contrato 0.116.00/2020, referente ao Lote 2, no valor de R$ 4.509.800,00, para a pavimentação dos Acessos nº s. 14, 18 e 25 (Escolas Classes Catingueiro, Sonhém de Cima e Almécegas, nas extensões de 1,80 km, 0,65 km e 2,50 km, respectivamente) .
4.	Em momento posterior, foi celebrado Termo de Cooperação Técnica entre a Codevasf e o Departamento de Estradas de Rodagem do Distrito Federal - DER/DF, que incumbiu à Codevasf, entre outros, da execução daqueles dois contratos e atribuiu ao DER/DF a cessão dos projetos básicos e executivos existentes, relativos àquelas vias.
5.	A SeinfraCom apontou, em síntese, a contratação por meio da utilização indevida de licitação por meio de Sistema de Registro de Preços - SRP, uma vez que as obras se revestiam de complexidade, o que impediria seu enquadramento na modelagem autorizada por esta Corte por meio do Acórdão 1213/2021-TCU-Plenário. Ademais, (i) os diversos projetos e estudos preliminares não foram incluídos no processo licitatório; (ii) havia diferença entre a espessura média do pavimento indicada no Termo de Referência e aquela constante dos projetos, o que ocasionava grande impacto sobre os custos da obra e a elaboração das propostas; (iii) os projetos conferiam às vias características próprias de rodovias com tráfego viário pesado e de obras com alta complexidade; (iv) o Termo de Referência - TR previu que a realização dos diversos projetos e estudos caberia à contratada, mas grande parte desses estudos já havia sido cedida à Codevasf pelo DER-DF, havendo o risco do pagamento por serviços não executados quando da elaboração do projeto executivo.
6.	Após a realização de oitiva prévia da Codevasf, nos termos do art. 276, § 2º, do Regimento Interno, e análise das respostas, o então relator do processo, Ministro-Substituto Augusto Sherman Cavalcanti, determinou:
	"a) cautelarmente à Codevasf, com fundamento no art. 276, caput, do RITCU, tendo em vista a existência dos elementos necessários para a adoção de provimento cautelar, que adote providências no sentido de suspender, no estado em que se encontre, a execução do Contrato 0.134.00/2020 firmado com a empresa HL Terraplenagem Eireli (CNPJ 10.739.793/0001-19) , abstendo-se de emitir qualquer ordem de serviço, de indicar/autorizar o início de novas frentes de trabalho ou de realizar qualquer pagamento, até que o Tribunal delibere sobre o mérito da matéria em apreço;
	b) cautelarmente à Codevasf, com fundamento no art. 276, caput, do RITCU, tendo em vista a existência dos elementos necessários para a adoção de provimento cautelar, que adote providências no sentido de suspender, no estado em que se encontre, a execução do Contrato 0.116.00/2020 firmado com a empresa HL Terraplenagem Eireli (CNPJ 10.739.793/0001-19) , no que se refere aos trechos Acesso nº 14 (Escola Classe Catingueiro) e Acesso nº 25 (Escola Classe Almécegas) , abstendo-se de emitir qualquer ordem de serviço, de indicar/autorizar o início de novas frentes de trabalho ou de realizar qualquer pagamento, até que o Tribunal delibere sobre o mérito da matéria em apreço;
	c) nos termos do art. 250, inciso V, do RITCU, sejam realizadas as oitivas da Companhia de Desenvolvimento dos Vales do São Francisco e do Parnaíba (Codevasf) e da empresa HL Terraplenagem Eireli (CNPJ 10.739.793/0001-19) , para que, no prazo de até quinze dias, a contar do recebimento da notificação, manifestem-se sobre os fatos apontados na representação formulada pela SeinfraCom/TCU (peça 13-parágrafos 13 a 54 e peça 28-parágrafos 20 a 41) , especialmente quanto aos indícios abaixo elencados, alertando-os quanto à possibilidade de o Tribunal, caso caracterizado vício insanável, vir a decretar a  nulidade do Pregão SRP 25/2020 da Sede da Codevasf (UASG 195006) e dos atos dele decorrentes, determinando à Codevasf que adote medidas para tornar nulos os contratos firmados:
c.1) indício de ilegalidade nos Contratos 0.116.00/2020 e 0.134.00/2020, decorrentes do Pregão 25/2020 da Sede da Codevasf (UASG 195006) , destinados à realização de serviços complexos de engenharia, pela utilização indevida de licitação que objetivava o registro de preços de serviços de pavimentação de vias públicas com baixa trafegabilidade, em afronta às disposições do Acórdão 1213/2021-TCU-Plenário;
c.2) ausência, no processo licitatório do Pregão 25/2020, de projeto básico e dos estudos preliminares das intervenções a serem realizadas, o que contraria os arts. 33 e 43, § 1º, da Lei 13.303/2016 e o Decreto 10.024/2019, que regulamenta a Lei do Pregão (10.520/2002) , notadamente o seu art. 3º, inciso XI, "a", que define que os editais devem conter termo de referência com os elementos que embasaram a avaliação do custo, a definição do objeto contratual e dos métodos para a sua execução, e o seu art. 8º, inciso I; indo de encontro também com a Súmula TCU 177;
c.3) discrepâncias entre o Termo de Referência e o projeto básico relacionadas à espessura da camada asfáltica para ambos os contratos mencionados e à previsão de demolição de pavimentação pré-existente e construção de ciclovias no trecho do Acesso nº 25 (Escola Classe Almécegas) do Lote 2 (Contrato 0.116.00/2020) , ocasionando potencial prejuízo ao caráter competitivo do certame em afronta aos art. 3º da Lei 8.666/1993, art. 31 da Lei 13.303/2016 e inciso XI, alínea "a", do art. 3º do Decreto 10.024/2019, conforme aponta a jurisprudência desta Corte (a exemplo do enunciado do Acórdão 1169/2013-TCU-Plenário-TCU; rel. Min. Ana Arraes) ;
c.4) a indicação das obras a serem realizadas com base no Pregão 25/2020 não atendeu aos critérios de enquadramento das vias indicadas para intervenção estabelecidos pela Codevasf por meio do Ato 22/2021-PR da presidência da companhia, decorrente da determinação do TCU, mediante os itens 9.3.1.1 e 9.4 do Acórdão 1213/2021-TCU-Plenário;
c.5) indícios de pagamento por serviços não executados quando da elaboração do projeto executivo pela contratada, HL Terraplanagem Eireli, haja vista que grande parte dos estudos prévios exigidos e previstos no TR do SRP 25/2021 já foram repassados para a Codevasf, de forma não onerosa, pelo DER/DF, mediante o Termo de Cooperação 0.093.00/2021, afrontando os arts. 62 e 63 da Lei 4.320/1964;
d) com fundamento nos artigos 157 e 187 do RITCU, seja realizada diligência à Codevasf para que, no prazo de cinco dias úteis, informe acerca de eventuais providências tomadas quanto aos indícios de irregularidades descritas nas instruções da SeinfraCom (peças 13 e 28) com vistas às suas correções, bem como para que seja enviada, em meio eletrônico, a esta Corte cópia integral do processo administrativo relacionado ao Pregão SRP 25/2020 realizado pela Sede da Codevasf e o seguinte conjunto de informações e documentos referentes às obras iniciadas oriundas do Contrato 0.116.00/2020: I) estudos e levantamentos técnicos prévios que deram suporte à elaboração dos projetos executivos; II) projetos executivos e suas notas técnicas e termos de aprovação; III) Anotação de Responsabilidade Técnica (ART) ; e IV) cópia integral dos processos administrativos de medições de pagamento e relatórios de fiscalização; V) Checklists de Enquadramento das Vias assinados e respectivas Notas Técnicas;"
7.	A medida cautelar foi referendada pelo Plenário por meio do Acórdão 886/2022-TCU-Plenário.
8.	Em 15/8/2022, o Ministro-Substituto Augusto Sherman Cavalcanti declinou da relatoria e destacou a necessidade do envio do processo para nova distribuição, por considerar que sua atuação no TC Processo 021.823/2021-9 (monitoramento do cumprimento das determinações exaradas por meio do Acórdão 1213/2021-TCU-Plenário) não o tornava prevento em relação a todos os processos relacionados às contratações específicas decorrentes dos certames então fiscalizados. Vieram os autos, então, a meu gabinete, nos termos do art. 18-B, parágrafo único, da Resolução 175/2005, uma vez que a Codevasf integra a Lista de Unidades Jurisdicionadas que me coube para o biênio 2021-2022.
9.	Após análise dos elementos enviados em decorrência das oitivas realizadas, a SeinfraCom, em manifestação integralmente reproduzida no Relatório, reiterou suas convicções anteriormente firmadas, sendo, resumidamente: (i) a contratação derivada do Pregão 25/2020 utilizou indevidamente o sistema de registro de preços na modelagem autorizada pelo TCU por meio do Acórdão 1213/2021-TCU-Plenário; (ii) o Pregão SRP 25/2020 não atendeu aos critérios de enquadramento das vias indicadas para intervenção estabelecidos pela Codevasf por meio do Ato 22/2021-PR; (iii) o processo licitatório não deu, aos possíveis licitantes, conhecimento dos projetos, estudos e intervenções a serem realizadas; e (iv) a discrepância existente entre o termo de referência e o projeto básico, no que se refere à espessura da camada asfáltica e à construção de ciclovias em trecho do Lote 2, pode ter comprometido o caráter competitivo do certame.
10.	Conclusivamente, a unidade técnica propôs: (i) a fixação de prazo para que a Codevasf adote as medidas necessárias com vistas a anular o Pregão Eletrônico SRP 25/2020 e, em consequência, a Ata de Registro de Preços e os contratos dela decorrentes; (ii) a ciência à Codevasf das ocorrências apontadas, com vistas à adoção de medidas internas para a prevenção de outras semelhantes; (iii) a constituição de processo apartado para apuração das responsabilidades pelas irregularidades apontadas nestes autos; (iv) o arquivamento deste processo.
- II -
11.	Rememorando o histórico relacionado à sistemática de contratações implementada pela Codevasf, destaco que a questão foi minudentemente examinada por este Plenário e deu ensejo ao Acórdão 1213/2021-TCU-Plenário (Relator: Ministro-Substituto Augusto Sherman Cavalcanti) . Em que pese à heterodoxia do modelo adotado, entendeu-se que "o uso do Sistema de Registro de Preços na Lei das Estatais, diferentemente do instituto no âmbito da Lei 8.666/1993, não se aplica exclusivamente para a contratação de bens ou serviços, inexistindo expressa vedação legal ao seu uso para obras". Nas palavras do relator, a abordagem imaginada "afigura-se vantajosa em face de incertezas orçamentárias, pois a realização dos procedimentos de contratação com antecedência permite a execução das ações tão logo sejam disponibilizados os recursos correspondentes." Nessa linha, também assinalou o Ministro Benjamin Zymler, na mesma ocasião, que deveria ser sopesada "a alegação da Codevasf de que a utilização do SRP seria uma alternativa mais vantajosa em relação à celebração de convênios com municípios beneficiários. É forçoso reconhecer que as obras públicas executadas por meio de convênios ou instrumentos congêneres não têm gerado resultados satisfatórios, conforme atestam inúmeros julgados desta Corte de Contas, tal como o Acórdão 2004/2020-TCU-Plenário, de minha relatoria..."
12.	Não obstante, o Tribunal, ao aprovar tal modelagem, externou sua preocupação relativamente à criação de pontos de controle suficientes para mitigar os riscos então apontados e, por esse motivo, determinou àquela empresa pública, por meio da já citada deliberação, que adotasse providências para:
"9.3.1.1. definir os critérios técnicos e os procedimentos que devem ser observados pela sede e pelas Superintendências Regionais para avaliar, comprovar e controlar o enquadramento das vias indicadas para intervenção aos padrões de projetos licitados por meio de pregões eletrônicos promovidos com vistas ao registro de preços de serviços de pavimentação de vias públicas situadas na área de atuação da companhia, conforme indicado no Anexo I do relatório que acompanha este acórdão;
9.3.1.2. formalizar os procedimentos e controles a serem adotados por suas unidades na realização dos ajustes dos projetos executivos das vias objeto de intervenção aos padrões de projeto referidos no subitem antecedente, de modo que reste demonstrada e assegurada a integral compatibilidade dos serviços demandados com os contratados em termos de qualidade e quantidades;"
13.	O monitoramento das determinações oriundas do Acórdão 1213/2021-TCU-Plenário foi apreciado por meio do Acórdão 1170/2022-TCU-Plenário (Relator: Ministro-Substituto Augusto Sherman Cavalcanti) , que considerou parcialmente cumprida aquela constante do item 9.3.1.1 e integralmente cumprida a determinação endereçada por meio do item 9.3.1.2. Em acréscimo, o Acórdão 1170/2022-TCU-Plenário efetuou novas determinações à Codevasf: 
 "9.4. (...) em complementação às providências mencionadas no item 9.3.1.1 do Acórdão 1213/2021-TCU-Plenário, inclua, na sistemática implementada pelo Ato 22/2021-PR da Presidência, a obrigatoriedade de prévia elaboração de estudo de indicação técnica e análise econômica do tipo de revestimento a ser aplicado em cada obra a ser executada, assim como estudo de necessidade da obra, a fim de evitar a realização de contratações com infração aos princípios da motivação, conforme estabelecido pelos arts. 2º, parágrafo único, incisos I e VIII, e 50, inciso III e § 1º, da Lei 9.784/1999; bem como da impessoalidade, economicidade e eficiência na aplicação dos recursos públicos, conforme disposto no art. 31, caput, da Lei 13.303/2016;
9.5. (...) que somente emita novas ordens de serviço das obras relacionadas aos pregões e atas objeto deste processo após a publicação da alteração normativa mencionada no item 9.4 retro e após a correspondente implementação das disposições da norma em cada caso concreto, devendo ser adotadas medidas junto às Superintendências Regionais para assegurar a observância a esta determinação;"
14.	A medida acautelatória constante do item 9.5 do Acórdão 1170/2022-TCU-Plenário foi revogada por meio do Acórdão 1392/2022-TCU-Plenário (Relator: Ministro-Substituto Augusto Sherman Cavalcanti) . Na oportunidade, o relator destacou que "a Codevasf adotou as providências necessárias para dar cumprimento às determinações contidas nos itens 9.4 e 9.5 do Acórdão 1170/2022-TCU-Plenário".
- III -
15.	Feita essa breve retrospectiva, passo ao exame do caso concreto, já antecipando que acolho a análise efetuada pela SeinfraCom, a qual incorporo às minhas razões de decidir, e endossarei quase que integralmente sua proposta de encaminhamento, sem prejuízo das questões a seguir assinaladas.
16.	Assiste razão à Codevasf ao afirmar que o SRP 25/2020 foi realizado anteriormente às determinações exaradas desta Corte: (i) seu edital datou de 14/10/2020, com resultado divulgado em 16/11/2020, e a Ata de Registro de Preços - ARP foi assinada em 20/11/2020; (ii) o Acórdão 1213/2021-TCU-Plenário foi prolatado em 26/5/2021, com ciência da Codevasf em 11/6/2021. Não seria esperado, portanto, que o SRP 25/2020 e a ARP dela decorrente se guiassem pela parametrização advinda do Acórdão 1213/2021-TCU-Plenário.  
17.	Contudo, assiste razão à SeinfraCom ao afirmar que, apesar de haverem sido celebrados antes da prolação daquele aresto, aqueles contratos deveriam se ajustar às novas normas da Codevasf aprovadas pela AR 22/2021 - Procedimento - Enquadramento das Vias para Obras de Pavimentação, editado em 9/7/2021 com o expresso objetivo de atender às providências determinadas no Acórdão 1213/2021-TCU-Plenário. Isso porque até a data da aprovação daquela AR 22/2021, as ordens de serviço que dariam início aos serviços contratados, discutidos nestes autos, ainda não haviam sido emitidas: (i)  a ordem de serviço relativa ao Contrato 0.116.00/2020 somente foi assinada em 20/7/2021; (ii) em relação ao Contrato 0.134.00/2020, ainda não ocorreu a emissão da ordem de serviço.
18.	 A propósito, observe-se que o voto condutor do Acórdão 1170/2022-TCU-Plenário assinalou:
"72. Não obstante essas considerações, há que se dar razão à SeinfraCOM quanto à obrigatoriedade de a Codevasf aplicar os critérios e procedimentos de enquadramento de vias nas obras iniciadas após a edição do Ato 22/2021-PR. Em outras palavras, a partir da publicação da norma, toda emissão de novas ordens de serviço para início das obras relacionadas aos pregões em tela deveria ser precedida da aplicação dos critérios de enquadramento, independentemente da data em que foram celebrados os contratos. Nos casos em que não havia ordem de serviço emitida, tem-se que os efeitos de tais contratos ainda não haviam se aperfeiçoado, uma vez que a autorização para execução contratual ainda se encontrava pendente. E, em atendimento ao princípio da legalidade, o gestor somente poderia conceder essa autorização se as condições de execução contratual estivessem em conformidade com as normas em vigor, entre elas, o Ato 22/2021-PR. Portanto, os contratos nessa situação deveriam ser necessariamente reanalisados e, havendo incompatibilidade com os critérios normatizados, ser objeto de ajuste." (grifo nosso) .
19.	Nos termos do Procedimento aprovado pela AR 22/2021, "para intervenção aos padrões de projetos licitados por meio de pregões eletrônicos promovidos com vistas ao registro de preços de serviços de pavimentação de vias públicas" seriam enquadráveis as vias que, entre outros critérios técnicos: (i) apresentassem boas condições de trafegabilidade para tráfego leve; (ii) não necessitassem de estudos de tráfego, estudos de cargas, ensaios geotécnicos ou quaisquer outros estudos técnicos prévios à execução dos serviços; (iii) não necessitassem de execução de drenagem profunda ou obras de arte. Aquele Procedimento dispôs, também, que caso o Projeto Executivo apontasse a necessidade de realização de intervenções fora do padrão de especificações, a via indicada deveria ser substituída por outra que se enquadrasse nos critérios definidos acima referidos.
20.	Não há qualquer dúvida de que os trechos constantes dos Contratos 0.116.00/2020 e 0.134.00/2020 não atendem àquelas diretrizes e de que as contratações decorrentes não podem ser caracterizadas como obras simples de engenharia, padronizáveis e replicáveis, requisitos que justificariam a formalização de Atas de Registro de Preços, como demonstram as seguintes evidências: 
	(i) a resposta apresentada pela Codevasf em atendimento à oitiva admitiu que "não tinha conhecimento da topografia (aclives/declives) e do tráfego local das vias destinadas à pavimentação, (...) " (peça 48, p. 2) ;
	(ii) o Termo de Referência anexo ao SRP 25/2020 menciona que os projetos executivos deveriam, para cada trecho contratado, conter, entre outros, estudos de tráfego, estudos geológicos, estudos hidrológicos, estudos topográficos, estudos geotécnicos, estudos de traçado, projeto de obras de artes especiais e projetos geométricos;
	(iii) os Projetos Executivos previamente encaminhados pelo DER/DF à Codevasf, em cumprimento ao Termo de Cooperação Técnica, traziam o detalhamento de Obras de Arte Especiais, projetos de ciclovias, estudos de tráfego, complexos estudos e ensaios, a exemplo da análise mecanística dos pavimentos, com emprego do programa ELSYM5, e a sugestão de controles deflectométricos ("controle complementar de qualidade da execução das camadas do pavimento por meio do levantamento das deflexões máximas no topo de cada camada executada, com emprego da viga Benkelman") (peça 9) ;
	(iv) existência de plantas com detalhamentos de Obras de Arte Especiais;
	(v) foi considerada a pavimentação da Estrada Vicinal VC-201, trecho que "faz parte do segmento Norte do Anel Viário do Distrito Federal". Em decorrência disso, foram realizadas projeções de tráfego para o ano de 2034, considerando que "o novo segmento da Estrada Vicinal VC-201 irá atrair parte do fluxo de tráfego da DF-205, pela melhoria das condições de fluidez de tráfego e aumentar o carregamento do segmento existente" (peça 9, p. 240) , ou seja, trata-se de via com projeção de tráfego intenso.
21.	A própria Codevasf, em resposta à oitiva que lhe foi dirigida, reconheceu que "após recebimento dos documentos do DER verificou-se que parte do projeto, notadamente o trecho com aproximadamente 20km de extensão, não se enquadrava nos critérios estabelecidos no Edital, que exigia as características de serviços comuns de engenharia para sua execução, acarretando a suspensão imediata dos serviços" (peça 22, p. 2) . Em outro expediente, assumiu: "Com o recebimento dos projetos básicos, quando da celebração do Termo de Cooperação Técnica n° 0.093.00/2021 entre a Codevasf e o DER/DF, em 4/8/2021, e a visita técnica ao local das obras, constatou-se, de fato, serviços complexos para a execução das obras do Acesso nº 19 (Escola Córrego de Ouro, na VC-201) e do Acesso nº 14 (Escola Catingueiro) ." (peça 48, p. 2) .
22.	Em face da complexidade inerente àquelas obras, fazia-se impossível a elaboração de um projeto básico padrão que atendesse às intervenções necessárias em todas as vias pretendidas. Na verdade, o que ocorreu foi a licitação de obras de pavimentação, desprovida das informações que se fariam necessárias para que os licitantes pudessem formatar suas propostas com lastro em dados realísticos.
23.	É importante, ademais, destacar a informação trazida pela unidade técnica de que houve discrepância entre as informações constantes do TR do Pregão SRP 25/2020 e as consignadas nos projetos básicos, geométricos e estudos de tráfego desenvolvidos - que não foram incluídos no processo licitatório. Assim, enquanto o TR mencionava a pavimentação com aplicação de concreto asfáltico usinado a quente com espessura média de 3,0 cm., os referidos projetos previam uma espessura de 9,5 cm. A questão ganha maior relevância porque o CBUQ foi o item de maior relevância no orçamento da licitação, mesmo com o menor dimensionamento previsto. Embora a Codevasf tenha defendido que se tratou de erro material, sem potencial de interferir no certame (porque a real espessura estava considerada no quantitativo do serviço, em planilha anexa ao TR) , deve-se registrar que o pregoeiro, ao esclarecer dúvida de licitante, confirmou a espessura da capa asfáltica de 3,0 cm, o que pode ter ocasionado dúvidas - ou desinformação - no momento de confecção das propostas.
24.	Acerca dos efeitos decorrentes das contratações efetuadas, as informações constantes dos autos revelam que não houve qualquer execução dos serviços pactuados no Contrato 0.134.00/2020. No entanto, considerando a falta de aderência entre o objeto contratado e a modalidade licitatória utilizada, conforme assumiu a própria Codevasf, a noticiada suspensão dos serviços se mostra medida insatisfatória, porque, em tese, permitiria sua retomada em momento posterior, fazendo-se necessária a anulação da avença.
25.	Ainda conforme noticiado pela Codevasf, no que concerne ao Contrato 0.116.00/2020: (i)  o acesso à Escola Classe Sonhém de Cima foi concluído, por ter sido considerado como serviço comum de engenharia; (ii) o valor devido seria R$ 418.105,54; (iii) contudo, considerando a preocupação deste TCU acerca da ocorrência de pagamentos indevidos pela inclusão, a título de projetos executivos, de trabalhos já desenvolvidos pelo DER/DF e transferidos à Codevasf sem ônus, foi efetuada a "glosa preventiva" de R$ 16.498,57; (iv) os trechos de acesso às Escolas Classes Catingueiro e Almécegas não foram executados.
26.	A respeito da execução do acesso à Escola Classe Sonhém de Cima, a SeinfraCom apontou a existência de notas técnicas com referências a diversos projetos desenvolvidos, o que revelaria a complexidade das obras realizadas também naquele trecho e que, por conseguinte, igualmente não poderiam ser executadas por meio de contratação decorrente de ARP. Assinalou, por outro lado, que a glosa na medição efetuada pela Codevasf seria indevida e o valor referente ao desenvolvimento dos projetos executivos, pela HL Terraplenagem Eireli, poderia ser pago porque os trabalhos foram efetivamente realizados. 
27.	Considerando a pequena dimensão daquele trecho (0,65 km) , a conclusão das obras, a ausência de apontamento de sobrepreço e sua baixa representatividade no escopo contratado, entendo desnecessária a adoção de qualquer providência a ele relacionada, podendo-se respeitar os efeitos da contratação exclusivamente no que se refere àquele acesso.
28.	Por fim, divirjo da SeinfraCom no que se refere à proposta de abertura de processo apartado para que se avalie a necessidade de responsabilização dos agentes envolvidos nas contratações desconformes apontadas nestes autos. Em que pese concordar com o entendimento de que a partir da publicação da AR 22/2021, pela Codevasf, toda emissão de ordens de serviço para início de obras licitados mediante SRP deveria ser precedida da aplicação dos critérios de enquadramento nela definidos, observo que essa compreensão somente foi externada por este Tribunal no momento da prolação do Acórdão 1170/2022-TCU-Plenário, conforme mencionei no item 18 deste voto, ou seja, na sessão de 25/5/2022. Considero aceitável supor, portanto, que até aquela data - recente, diga-se - os agentes da Codevasf entendessem que os procedimentos para enquadramento de vias aprovados pela AR 22/2021 não se aplicassem às obras já contratadas, até porque, em muitos casos, sua aplicação poderia implicar a necessidade de significativas alterações contratuais ou até mesmo em sua rescisão.
29.	De toda sorte, não vislumbro lesividade decorrente das contratações e destaco, como atenuantes: (i) houve competitividade na licitação; (ii) não foi apontada a existência de sobrepreço; (iii) a significativa maioria das obras e valores contratados não teve execução; (iv) a própria Codevasf adotou medidas tendentes a não dar consecução às obras contratadas.
	Ante todo exposto, voto no sentido de que o colegiado adote a deliberação que ora lhe submeto.
TCU, Sala das Sessões, em 5 de outubro de 2022.
JORGE OLIVEIRA 
Relator